---
title: "AnalisisProyecto"
author: "Azul Fernanda Paniagua Bucio"
date: "2025-10-13"
output: html_document
---
# Prueba 


```{r}
library(readxl)
library(dplyr)
library(psych)     
library(corrplot)  
library(GGally)    
library(MVN)       
library(lmtest)   
library(car)      
library(moments) 
library(ggplot2)
tabla_SE_2023 <- read_excel("Datos 2023.xlsx", sheet = "SE")

tabla_SE_2023
```

```{r}
vars <- c("O3", "PM10", "PM2.5", "SO2", "TOUT")
data <- tabla_SE_2023 %>% select(all_of(vars))
```

```{r}
summary(data)
sapply(data, function(x) sum(is.na(x)))  
```
```{r}

cor(data, use = "pairwise.complete.obs")  
cov(data, use = "pairwise.complete.obs")     


corrplot(cor(data, use = "pairwise.complete.obs"), method = "color")

```

## Análisis factorial

```{r}
library(psych)

# Selecciona solo las variables explicativas
X <- data %>% select(O3, PM10, PM2.5, SO2)

# Análisis factorial o PCA
fa_result <- fa(X, nfactors = 2, rotate = "varimax", fm = "ml")  
print(fa_result)

# Si prefieres PCA
pca_result <- principal(X, nfactors = 2, rotate = "varimax")
print(pca_result)

```

El factor 1 está dominado por PM1 (0.92) y PM2.5 (0.86), por lo que esto representa un factor de contaminación por partículas.

Para el factor 2, ninguna variable carga fuertemente ya que todas son menores a 0.4, así que no hay evidencia clara de un segundo factor fuerte.

Un solo factor principal explica la mayor parte de la varianza. Ese factor está fuertemente asociado con PM10 y PM2.5, es decir, ambas variables se comportan de manera muy similar.

Para el modelo, se podría usar una de ellas o un factor combinado. 


Creamos el factor y dejamos las otras variables tal como están


```{r}

library(psych)

# Seleccionamos las dos variables
PM_data <- data %>% select(PM10, PM2.5)

# Extraemos el primer componente/factor (el que agrupa ambas)
fa_PM <- fa(PM_data, nfactors = 1, fm = "ml")
print(fa_PM)

# Crear el score del factor (representa la contaminación particulada)
data$Factor_PM <- as.vector(fa_PM$scores)  

```


Para las cargas factoriales tenemos 0.82 en PM10 y PM2.5

La proporción de varianza explicada es el 68% de la varianza conjunta. La correlación del factor con las variables originales es de aproximadamente 0.9 

Es por esto que crear un solo factor latente es estadísticamente válido.


```{r}
# Modelo de regresión con el nuevo factor
modelo_factor <- lm(TOUT ~ Factor_PM + O3 + SO2, data = data)
summary(modelo_factor)

# Validar multicolinealidad
library(car)
vif(modelo_factor)

# Diagnóstico del modelo
par(mfrow=c(2,2))
plot(modelo_factor)
par(mfrow=c(1,1))
```

El R ajustado es 0.3665, por lo que el modelo explica alrededor del 37% de la variación en TOUT. Esto es bueno para datos ambientales, donde la temperatura depende de muchos otros factores.

El gráfico de residuals vs fitted nos muestra que los puntos están dispersos sin un patrón fuerte, por lo que la linealidad es razonable. Hay algo más de dispersión en valores bajos y altos, por lo que hay una posible ligera heterocedasticidad, pero no es grave.

En el gráfico de QQ residuals, los puntos siguen bastante bien la línea diagonal, por lo que los residuos son aproximadamente normales.


Hay pequeñas desviaciones en las colas, lo cual es esperable en datos ambientales

La scale-location muestra una nube más o menos homogénea, sin tendencia clara. Hay una varianza (homocedasticidad aceptable)

En residuals vs leverage vemos que hay pocos puntos con alto leverage (38,77,62), pero ninguno excede la distancia de Cook, por lo que no hay observaciones influyentes que distorsionen el modelo.


## Si no hicieramos factores

```{r}
# Modelo de regresión con el nuevo factor
modelo_factor <- lm(TOUT ~ PM2.5 + O3 + SO2, data = data)
summary(modelo_factor)

# Validar multicolinealidad
library(car)
vif(modelo_factor)

# Diagnóstico del modelo
par(mfrow=c(2,2))
plot(modelo_factor)
par(mfrow=c(1,1))
```

Si el modelo es mejor cuando los dos están solitos? mejor que si solo usaramos una variable o si usáramos análisis factorial

# Nuevo dataset

## Estación SE

```{r}
library(readxl)
library(dplyr)
library(psych)     
library(corrplot)  
library(GGally)    
library(MVN)       
library(lmtest)   
library(car)      
library(moments) 
library(ggplot2)
tabla_2023_SE <- read_excel("Datos reducidos 2023.xlsx", sheet = "SE")

tabla_2023_SE


vars_SE <- c("NO2","O3", "PM10", "PM2.5", "SO2", "TOUT")
data_SE <- tabla_2023_SE %>% select(all_of(vars_SE))
```

### Correlación

```{r}

summary(data_SE)
sapply(data_SE, function(x) sum(is.na(x)))  
```

```{r}

cor(data_SE, use = "pairwise.complete.obs")  
cov(data_SE, use = "pairwise.complete.obs")     


corrplot(cor(data_SE, use = "pairwise.complete.obs"), method = "color")
```


### Análisis factorial

```{r}
library(psych)

# Selecciona solo las variables explicativas
X_SE <- data_SE %>% select(NO2, O3, PM10, PM2.5, SO2)

# Análisis factorial
fa_result_SE <- fa(X_SE, nfactors = 2, rotate = "varimax", fm = "ml")  
print(fa_result_SE)

# O PCA
pca_result_SE <- principal(X_SE, nfactors = 2, rotate = "varimax")
print(pca_result_SE)
```


El factor 1 está dominado por PM1o (0.98), PM2.5 (0.69), NO2 (0.70), pero solo usaríamos a PM10 y PM2.5, por lo que esto representa un factor de contaminación por partículas.

Para el factor 2, ninguna variable carga fuertemente ya que todas son menores a 0.45, así que no hay evidencia clara de un segundo factor fuerte.

Un solo factor principal explica la mayor parte de la varianza. Ese factor está fuertemente asociado con PM10 y PM2.5, es decir, ambas variables se comportan de manera muy similar.

Para el modelo, se podría usar una de ellas o un factor combinado. 


Creamos el factor y dejamos las otras variables tal como están

```{r}

library(psych)

# Seleccionamos las dos variables
PM_data_SE <- data_SE %>% select(PM10, PM2.5)

# Extraemos el primer componente/factor (el que agrupa ambas)
fa_PM_SE <- fa(PM_data_SE, nfactors = 1, fm = "ml")
print(fa_PM_SE)

# Crear el score del factor (representa la contaminación particulada)
data_SE$Factor_PM_SE <- as.vector(fa_PM_SE$scores)  
```


Para las cargas factoriales tenemos 0.82 en PM10 y PM2.5

La proporción de varianza explicada es el 68% de la varianza conjunta. La correlación del factor con las variables originales es de aproximadamente 0.9 

Es por esto que crear un solo factor latente es estadísticamente válido.


```{r}
# Modelo de regresión con el nuevo factor
modelo_factor_SE <- lm(TOUT ~ Factor_PM_SE + O3 + SO2 + NO2, data = data_SE)
summary(modelo_factor_SE)

# Validar multicolinealidad
library(car)
vif(modelo_factor_SE)

# Diagnóstico del modelo
par(mfrow=c(2,2))
plot(modelo_factor_SE)
par(mfrow=c(1,1))
```

El R ajustado es 0.4592, por lo que el modelo explica alrededor del 46% de la variación en TOUT. Esto es bueno para datos ambientales, donde la temperatura depende de muchos otros factores.

El gráfico de residuals vs fitted nos muestra que los puntos están dispersos sin un patrón fuerte, por lo que la linealidad es razonable. Hay algo más de dispersión en valores bajos y altos, por lo que hay una posible ligera heterocedasticidad, pero no es grave.

En el gráfico de QQ residuals, los puntos siguen bastante bien la línea diagonal, por lo que los residuos son aproximadamente normales.


Hay pequeñas desviaciones en las colas, lo cual es esperable en datos ambientales

La scale-location muestra una nube más o menos homogénea, sin tendencia clara. Hay una varianza (homocedasticidad aceptable)

En residuals vs leverage vemos que hay pocos puntos con alto leverage (11,77,62), pero ninguno excede la distancia de Cook, por lo que no hay observaciones influyentes que distorsionen el modelo.



```{r}

# Cargar librería
library(lmtest)

# Supón que tu modelo se llama "modelo"
dwtest(modelo_factor_SE)

```



### Si no hicieramos factores

```{r}
# Modelo de regresión con el nuevo factor
modelo_factor_SE <- lm(TOUT ~ PM10 + O3 + SO2 + NO2, data = data_SE)
summary(modelo_factor_SE)

# Validar multicolinealidad
library(car)
vif(modelo_factor_SE)

# Diagnóstico del modelo
par(mfrow=c(2,2))
plot(modelo_factor_SE)
par(mfrow=c(1,1))
```

```{r}

# Cargar librería
library(lmtest)

# Supón que tu modelo se llama "modelo"
dwtest(modelo_factor_SE)

```

## Estación CE

```{r}
library(readxl)
library(dplyr)
library(psych)     
library(corrplot)  
library(GGally)    
library(MVN)       
library(lmtest)   
library(car)      
library(moments) 
library(ggplot2)
tabla_2023_CE <- read_excel("Datos reducidos 2023.xlsx", sheet = "CE")

tabla_2023_CE


vars_CE <- c("NO2","O3", "PM10", "PM2.5", "SO2", "TOUT")
data_CE <- tabla_2023_CE %>% select(all_of(vars_CE))
```

### Correlación

```{r}

summary(data_CE)
sapply(data_CE, function(x) sum(is.na(x)))  
```


```{r}

cor(data_CE, use = "pairwise.complete.obs")  
cov(data_CE, use = "pairwise.complete.obs")     


corrplot(cor(data_CE, use = "pairwise.complete.obs"), method = "color")
```


### Análisis Factorial

```{r}
library(psych)

# Selecciona solo las variables explicativas
X_CE <- data_CE %>% select(NO2, O3, PM10, PM2.5, SO2)

# Análisis factorial o PCA
fa_result_CE <- fa(X_CE, nfactors = 2, rotate = "varimax", fm = "ml")  
print(fa_result_CE)

# Si prefieres PCA
pca_result_CE <- principal(X_CE, nfactors = 2, rotate = "varimax")
print(pca_result_CE)
```


El factor 1 está dominado por PM10 (0.90), PM2.5 (0.82), NO2 (0.84), pero solo usaríamos a PM10 y PM2.5, por lo que esto representa un factor de contaminación por partículas.

Para el factor 2, ninguna variable carga fuertemente ya que todas son menores a 0.45 (solo O3) así que no hay evidencia clara de un segundo factor fuerte.

Un solo factor principal explica la mayor parte de la varianza. Ese factor está fuertemente asociado con PM10 y PM2.5, es decir, ambas variables se comportan de manera muy similar.

Para el modelo, se podría usar una de ellas o un factor combinado. 


Creamos el factor y dejamos las otras variables tal como están

```{r}

library(psych)

# Seleccionamos las dos variables
PM_data_CE <- data_CE %>% select(PM10, PM2.5)

# Extraemos el primer componente/factor (el que agrupa ambas)
fa_PM_CE <- fa(PM_data_CE, nfactors = 1, fm = "ml")
print(fa_PM_CE)

# Crear el score del factor (representa la contaminación particulada)
data_CE$Factor_PM_CE <- as.vector(fa_PM_CE$scores)  
```


Para las cargas factoriales tenemos 0.86 en PM10 y PM2.5

La proporción de varianza explicada es el 74% de la varianza conjunta. La correlación del factor con las variables originales es de aproximadamente 0.92

Es por esto que crear un solo factor latente es estadísticamente válido.


```{r}
# Modelo de regresión con el nuevo factor
modelo_factor_CE <- lm(TOUT ~ Factor_PM_CE + O3 + SO2 + NO2, data = data_CE)
summary(modelo_factor_CE)

# Validar multicolinealidad
library(car)
vif(modelo_factor_CE)

# Diagnóstico del modelo
par(mfrow=c(2,2))
plot(modelo_factor_CE)
par(mfrow=c(1,1))
```




El R ajustado es 0.4991, por lo que el modelo explica alrededor del 50% de la variación en TOUT. Esto es bueno para datos ambientales, donde la temperatura depende de muchos otros factores.

El gráfico de residuals vs fitted nos muestra que los puntos están dispersos sin un patrón fuerte, por lo que la linealidad es razonable. Hay algo más de dispersión en valores bajos y altos, por lo que hay una posible ligera heterocedasticidad, pero no es grave.

En el gráfico de QQ residuals, los puntos siguen bastante bien la línea diagonal, por lo que los residuos son aproximadamente normales.


Hay pequeñas desviaciones en las colas, lo cual es esperable en datos ambientales

La scale-location muestra una nube más o menos homogénea, sin tendencia clara. Hay una varianza (homocedasticidad aceptable)

En residuals vs leverage vemos que hay pocos puntos con alto leverage (11,32,62), pero ninguno excede la distancia de Cook, por lo que no hay observaciones influyentes que distorsionen el modelo.


### Si no hicieramos factores

```{r}
# Modelo de regresión con el nuevo factor
modelo_factor_CE <- lm(TOUT ~ PM10 + O3 + SO2 + NO2, data = data_CE)
summary(modelo_factor_CE)

# Validar multicolinealidad
library(car)
vif(modelo_factor_CE)

# Diagnóstico del modelo
par(mfrow=c(2,2))
plot(modelo_factor_CE)
par(mfrow=c(1,1))
```



## Estación SO2

```{r}
library(readxl)
library(dplyr)
library(psych)     
library(corrplot)  
library(GGally)    
library(MVN)       
library(lmtest)   
library(car)      
library(moments) 
library(ggplot2)
tabla_2023_SO2 <- read_excel("Datos reducidos 2023.xlsx", sheet = "SO2")

tabla_2023_SO2


vars_SO2 <- c("NO2","O3", "PM10", "PM2.5", "SO2", "TOUT")
data_SO2 <- tabla_2023_SO2 %>% select(all_of(vars_SO2))
```

### Correlación

```{r}

summary(data_SO2)
sapply(data_SO2, function(x) sum(is.na(x)))  
```


```{r}

cor(data_SO2, use = "pairwise.complete.obs")  
cov(data_SO2, use = "pairwise.complete.obs")     


corrplot(cor(data_SO2, use = "pairwise.complete.obs"), method = "color")
```



### Análisis Factorial

```{r}
library(psych)

# Selecciona solo las variables explicativas
X_SO2 <- data_SO2 %>% select(NO2, O3, PM10, PM2.5, SO2)

# Análisis factorial o PCA
fa_result_SO2 <- fa(X_SO2, nfactors = 2, rotate = "varimax", fm = "ml")  
print(fa_result_SO2)

# Si prefieres PCA
pca_result_SO2 <- principal(X_SO2, nfactors = 2, rotate = "varimax")
print(pca_result_SO2)
```



El factor 1 está dominado por PM1o (0.98), PM2.5 (0.69), NO2 (0.70), pero solo usaríamos a PM10 y PM2.5, por lo que esto representa un factor de contaminación por partículas.

Para el factor 2, ninguna variable carga fuertemente ya que todas son menores a 0.45, así que no hay evidencia clara de un segundo factor fuerte.

Un solo factor principal explica la mayor parte de la varianza. Ese factor está fuertemente asociado con PM10 y PM2.5, es decir, ambas variables se comportan de manera muy similar.

Para el modelo, se podría usar una de ellas o un factor combinado. 


Creamos el factor y dejamos las otras variables tal como están

```{r}

library(psych)

# Seleccionamos las dos variables
PM_data_SO2 <- data_SO2 %>% select(PM10, PM2.5)

# Extraemos el primer componente/factor (el que agrupa ambas)
fa_PM_SO2 <- fa(PM_data_SO2, nfactors = 1, fm = "ml")
print(fa_PM_SO2)

# Crear el score del factor (representa la contaminación particulada)
data_SO2$Factor_PM_SO2 <- as.vector(fa_PM_SO2$scores)  
```



Para las cargas factoriales tenemos 0.86 en PM10 y PM2.5

La proporción de varianza explicada es el 74% de la varianza conjunta. La correlación del factor con las variables originales es de aproximadamente 0.92

Es por esto que crear un solo factor latente es estadísticamente válido.


```{r}
# Modelo de regresión con el nuevo factor
modelo_factor_SO2 <- lm(TOUT ~ Factor_PM_SO2 + O3 + SO2 + NO2, data = data_SO2)
summary(modelo_factor_SO2)

# Validar multicolinealidad
library(car)
vif(modelo_factor_SO2)

# Diagnóstico del modelo
par(mfrow=c(2,2))
plot(modelo_factor_SO2)
par(mfrow=c(1,1))
```


El R ajustado es 0.4991, por lo que el modelo explica alrededor del 50% de la variación en TOUT. Esto es bueno para datos ambientales, donde la temperatura depende de muchos otros factores.

El gráfico de residuals vs fitted nos muestra que los puntos están dispersos sin un patrón fuerte, por lo que la linealidad es razonable. Hay algo más de dispersión en valores bajos y altos, por lo que hay una posible ligera heterocedasticidad, pero no es grave.

En el gráfico de QQ residuals, los puntos siguen bastante bien la línea diagonal, por lo que los residuos son aproximadamente normales.


Hay pequeñas desviaciones en las colas, lo cual es esperable en datos ambientales

La scale-location muestra una nube más o menos homogénea, sin tendencia clara. Hay una varianza (homocedasticidad aceptable)

En residuals vs leverage vemos que hay pocos puntos con alto leverage (11,32,62), pero ninguno excede la distancia de Cook, por lo que no hay observaciones influyentes que distorsionen el modelo.


### Si no hicieramos factores

```{r}
# Modelo de regresión con el nuevo factor
modelo_factor_SO2 <- lm(TOUT ~ PM2.5 + O3 + SO2 + NO2, data = data_SO2)
summary(modelo_factor_SO2)

# Validar multicolinealidad
library(car)
vif(modelo_factor_SO2)

# Diagnóstico del modelo
par(mfrow=c(2,2))
plot(modelo_factor_SO2)
par(mfrow=c(1,1))
```


## Estación SUR

```{r}
library(readxl)
library(dplyr)
library(psych)     
library(corrplot)  
library(GGally)    
library(MVN)       
library(lmtest)   
library(car)      
library(moments) 
library(ggplot2)
tabla_2023_SUR <- read_excel("Datos reducidos 2023.xlsx", sheet = "SUR")

tabla_2023_SUR


vars_SUR <- c("NO2","O3", "PM10", "PM2.5", "SO2", "TOUT")
data_SUR <- tabla_2023_SUR %>% select(all_of(vars_SUR))
```

### Correlación

```{r}

summary(data_SUR)
sapply(data_SUR, function(x) sum(is.na(x)))  
```




```{r}

cor(data_SUR, use = "pairwise.complete.obs")  
cov(data_SUR, use = "pairwise.complete.obs")     


corrplot(cor(data_SUR, use = "pairwise.complete.obs"), method = "color")
```



### Análisis Factorial

```{r}
library(psych)

# Selecciona solo las variables explicativas
X_SUR <- data_SUR %>% select(NO2, O3, PM10, PM2.5, SO2)

# Análisis factorial o PCA
fa_result_SUR <- fa(X_SUR, nfactors = 2, rotate = "varimax", fm = "ml")  
print(fa_result_SUR)

# Si prefieres PCA
pca_result_SUR <- principal(X_SUR, nfactors = 2, rotate = "varimax")
print(pca_result_SUR)
```




El factor 1 está dominado por PM10 (0.90), PM2.5 (0.82), NO2 (0.84), pero solo usaríamos a PM10 y PM2.5, por lo que esto representa un factor de contaminación por partículas.

Para el factor 2, ninguna variable carga fuertemente ya que todas son menores a 0.45 (solo O3) así que no hay evidencia clara de un segundo factor fuerte.

Un solo factor principal explica la mayor parte de la varianza. Ese factor está fuertemente asociado con PM10 y PM2.5, es decir, ambas variables se comportan de manera muy similar.

Para el modelo, se podría usar una de ellas o un factor combinado. 


Creamos el factor y dejamos las otras variables tal como están

```{r}

library(psych)

# Seleccionamos las dos variables
PM_data_SUR <- data_SUR %>% select(PM10, PM2.5)

# Extraemos el primer componente/factor (el que agrupa ambas)
fa_PM_SUR <- fa(PM_data_SUR, nfactors = 1, fm = "ml")
print(fa_PM_SUR)

# Crear el score del factor (representa la contaminación particulada)
data_SUR$Factor_PM_SUR <- as.vector(fa_PM_SUR$scores)  
```





Para las cargas factoriales tenemos 0.86 en PM10 y PM2.5

La proporción de varianza explicada es el 74% de la varianza conjunta. La correlación del factor con las variables originales es de aproximadamente 0.92

Es por esto que crear un solo factor latente es estadísticamente válido.


```{r}
# Modelo de regresión con el nuevo factor
modelo_factor_SUR <- lm(TOUT ~ Factor_PM_SUR + O3 + SO2 + NO2, data = data_SUR)
summary(modelo_factor_SUR)

# Validar multicolinealidad
library(car)
vif(modelo_factor_SUR)

# Diagnóstico del modelo
par(mfrow=c(2,2))
plot(modelo_factor_SUR)
par(mfrow=c(1,1))
```





El R ajustado es 0.4991, por lo que el modelo explica alrededor del 50% de la variación en TOUT. Esto es bueno para datos ambientales, donde la temperatura depende de muchos otros factores.

El gráfico de residuals vs fitted nos muestra que los puntos están dispersos sin un patrón fuerte, por lo que la linealidad es razonable. Hay algo más de dispersión en valores bajos y altos, por lo que hay una posible ligera heterocedasticidad, pero no es grave.

En el gráfico de QQ residuals, los puntos siguen bastante bien la línea diagonal, por lo que los residuos son aproximadamente normales.


Hay pequeñas desviaciones en las colas, lo cual es esperable en datos ambientales

La scale-location muestra una nube más o menos homogénea, sin tendencia clara. Hay una varianza (homocedasticidad aceptable)

En residuals vs leverage vemos que hay pocos puntos con alto leverage (11,32,62), pero ninguno excede la distancia de Cook, por lo que no hay observaciones influyentes que distorsionen el modelo.


### Si no hicieramos factores

```{r}
# Modelo de regresión con el nuevo factor
modelo_factor_SUR <- lm(TOUT ~ PM10 + O3 + SO2 + NO2, data = data_SUR)
summary(modelo_factor_SUR)

# Validar multicolinealidad
library(car)
vif(modelo_factor_SUR)

# Diagnóstico del modelo
par(mfrow=c(2,2))
plot(modelo_factor_SUR)
par(mfrow=c(1,1))
```


# Bootstrap

## SE

```{r}
library(boot)

boot_fn_SE <- function(data_SE, indices) {
  d_SE <- data_SE[indices, ]  # submuestra
  fit_SE <- lm(TOUT ~ Factor_PM_SE + O3 + SO2 + NO2, data = d_SE)
  return(coef(fit_SE))
}

# Ejecutar bootstrap con 1000 repeticiones
set.seed(123)
boot_results_SE <- boot(data = data_SE, statistic = boot_fn_SE, R = 1000)

# Resultados del bootstrap
print(boot_results_SE)

# Intervalos de confianza bootstrap
boot.ci(boot_results_SE, type = "perc", index = 2) 

```
### Intervalos

```{r}
# Versión corregida del resumen bootstrap
# Modelo original 
fit_SE <- lm(TOUT ~ Factor_PM_SE + O3 + SO2 + NO2, data = data_SE)

# Nombres correctos de los coeficientes
params <- names(coef(fit_SE))

results_list <- lapply(seq_along(params), function(i) {
  ci <- boot.ci(boot.out = boot_results_SE, type = "perc", index = i)
  data.frame(
    Parametro = params[i],
    Estimado = boot_results_SE$t0[i],
    IC_Inf = ci$percent[4],
    IC_Sup = ci$percent[5]
  )
})

resultados_bootstrap <- do.call(rbind, results_list)
print(resultados_bootstrap)


```


## CE
```{r}

library(boot)

boot_fn_CE <- function(data_CE, indices) {
  d_CE <- data_CE[indices, ]  # submuestra
  fit_CE <- lm(TOUT ~ Factor_PM_CE + O3 + SO2 + NO2, data = d_CE)
  return(coef(fit_CE))
}

# Ejecutar bootstrap con 1000 repeticiones
set.seed(123)
boot_results_CE <- boot(data = data_CE, statistic = boot_fn_CE, R = 1000)

# Resultados del bootstrap
print(boot_results_CE)

# Intervalos de confianza bootstrap
boot.ci(boot_results_CE, type = "perc", index = 2) 

```


### Intervalos


```{r}
# Versión corregida del resumen bootstrap
# Modelo original 
fit_CE <- lm(TOUT ~ Factor_PM_CE + O3 + SO2 + NO2, data = data_CE)

# Nombres correctos de los coeficientes
params <- names(coef(fit_CE))

results_list <- lapply(seq_along(params), function(i) {
  ci <- boot.ci(boot.out = boot_results_CE, type = "perc", index = i)
  data.frame(
    Parametro = params[i],
    Estimado = boot_results_CE$t0[i],
    IC_Inf = ci$percent[4],
    IC_Sup = ci$percent[5]
  )
})

resultados_bootstrap <- do.call(rbind, results_list)
print(resultados_bootstrap)


```

## SO2

```{r}

library(boot)

boot_fn_SO2 <- function(data_SO2, indices) {
  d_SO2 <- data_SO2[indices, ]  # submuestra
  fit_SO2 <- lm(TOUT ~ Factor_PM_SO2 + O3 + SO2 + NO2, data = d_SO2)
  return(coef(fit_SO2))
}

# Ejecutar bootstrap con 1000 repeticiones
set.seed(123)
boot_results_SO2 <- boot(data = data_SO2, statistic = boot_fn_SO2, R = 1000)

# Resultados del bootstrap
print(boot_results_SO2)

# Intervalos de confianza bootstrap
boot.ci(boot_results_SO2, type = "perc", index = 2) 

```

### Intervalos

```{r}
# Versión corregida del resumen bootstrap
# Modelo original 
fit_SO2 <- lm(TOUT ~ Factor_PM_SO2 + O3 + SO2 + NO2, data = data_SO2)

# Nombres correctos de los coeficientes
params <- names(coef(fit_SO2))

results_list <- lapply(seq_along(params), function(i) {
  ci <- boot.ci(boot.out = boot_results_SO2, type = "perc", index = i)
  data.frame(
    Parametro = params[i],
    Estimado = boot_results_SO2$t0[i],
    IC_Inf = ci$percent[4],
    IC_Sup = ci$percent[5]
  )
})

resultados_bootstrap <- do.call(rbind, results_list)
print(resultados_bootstrap)


```


## SUR


```{r}

library(boot)

boot_fn_SUR <- function(data_SUR, indices) {
  d_SUR <- data_SUR[indices, ]  # submuestra
  fit_SUR <- lm(TOUT ~ Factor_PM_SUR + O3 + SO2 + NO2, data = d_SUR)
  return(coef(fit_SUR))
}

# Ejecutar bootstrap con 1000 repeticiones
set.seed(123)
boot_results_SUR <- boot(data = data_SUR, statistic = boot_fn_SUR, R = 1000)

# Resultados del bootstrap
print(boot_results_SUR)

# Intervalos de confianza bootstrap
boot.ci(boot_results_SUR, type = "perc", index = 2) 

```

### Intervalos

```{r}
# Versión corregida del resumen bootstrap
# Modelo original 
fit_SUR <- lm(TOUT ~ Factor_PM_SUR + O3 + SO2 + NO2, data = data_SUR)

# Nombres correctos de los coeficientes
params <- names(coef(fit_SUR))

results_list <- lapply(seq_along(params), function(i) {
  ci <- boot.ci(boot.out = boot_results_SUR, type = "perc", index = i)
  data.frame(
    Parametro = params[i],
    Estimado = boot_results_SUR$t0[i],
    IC_Inf = ci$percent[4],
    IC_Sup = ci$percent[5]
  )
})

resultados_bootstrap <- do.call(rbind, results_list)
print(resultados_bootstrap)


```

----------------------------------------------------------------------------


# Como los contaminantes afectan a la temperatura

## SE

```{r}

library(readxl); library(dplyr); library(ggplot2); library(GGally)
library(corrplot); library(psych); library(car); library(lmtest)
library(nortest); library(tseries); library(boot); library(zoo); library(forecast)


file <- "datos_modificados_final.xlsx"    
sheet <- "SE"

datos <- read_excel(path = file, sheet = sheet)

glimpse(datos)
head(datos)


```


```{r}

pm25_name <- "PM2.5"
pm10_name <- "PM10"
meteor_vars <- c("TOUT","PRS","RAINF","RH", "SR", "WSR", "WDR")  

season_var <- "season"                    
season_dummies <- c("is_invierno","is_primavera","is_verano") 


```

```{r}

datos_clean <- datos %>% 
  select(all_of(c(pm25_name, pm10_name, meteor_vars, season_dummies))) %>%
  na.omit()


cor_pm <- cor(datos_clean[[pm25_name]], datos_clean[[pm10_name]], use="complete.obs")
cat("Correlación pm2.5 vs pm10:", round(cor_pm,3), "\n")

# Matriz de correlación entre meteorológicas y contaminantes
corr_vars <- datos_clean %>% select(all_of(c(pm25_name, pm10_name, meteor_vars)))
cor_mat <- cor(corr_vars, use = "pairwise.complete.obs")
print(round(cor_mat,3))
corrplot(cor_mat, method="number", type="upper", tl.cex = 0.8)


```

```{r}
# Pares y distribuciones
GGally::ggpairs(corr_vars)
```



```{r}
# Histogramas y QQ-plots para pm25 y pm10
par(mfrow=c(2,2))
hist(datos_clean[[pm25_name]], main="pm2.5", xlab="pm2.5")
qqnorm(datos_clean[[pm25_name]]); qqline(datos_clean[[pm25_name]])
hist(datos_clean[[pm10_name]], main="pm10", xlab="pm10")
qqnorm(datos_clean[[pm10_name]]); qqline(datos_clean[[pm10_name]])
par(mfrow=c(1,1))
```

```{r}
library(nortest)
library(tseries)
# Normalidad (Shapiro-Wilk para muestra pequeña; Anderson-Darling / Jarque-Bera)
if(nrow(datos_clean) <= 5000){
  cat("Shapiro pm2.5 p-value:", tryCatch(shapiro.test(datos_clean[[pm25_name]])$p.value, error=function(e) NA), "\n")
  cat("Shapiro pm10 p-value:", tryCatch(shapiro.test(datos_clean[[pm10_name]])$p.value, error=function(e) NA), "\n")
}
jarque_bera_resultado <- tseries::jarque.bera.test(datos_clean[[pm25_name]])

cat("Anderson-Darling pm2.5 p-value:", ad.test(datos_clean[[pm25_name]])$p.value, "\n")
cat("Anderson-Darling pm10 p-value:", ad.test(datos_clean[[pm10_name]])$p.value, "\n")

cat("Jarque-Bera pm2.5:")
print(jarque_bera_resultado)
```

```{r}
library(psych)
describe(datos_clean)

```

Con esto vemos que tanto PM2.5 y PM10 están sesgadas
La lluvia también la normalizaremos porque está muy sesgada
WDR la convertimos mejor a seno y coseno

Es por esto que hacemos las siguientes transformaciones

```{r}
library(dplyr)

datos_clean <- datos_clean %>%
  mutate(
    pm25_log = log(PM2.5),
    pm10_log = log(PM10)
  )


datos_clean <- datos_clean %>%
  mutate(
    RAINF_log = log(RAINF + 1),
    WDR_sin = sin(WDR * pi/180),
    WDR_cos = cos(WDR * pi/180)
  )
```

```{r}

# Ver si log mejora normalidad (visual)
par(mfrow=c(2,2))
qqnorm(datos_clean$pm25_log); qqline(datos_clean$pm25_log); title("QQ pm2.5 log")
qqnorm(datos_clean$pm10_log); qqline(datos_clean$pm10_log); title("QQ pm10 log")
hist(datos_clean$pm25_log); hist(datos_clean$pm10_log)
par(mfrow=c(1,1))
```

```{r}
# Convertir pm2.5 y pm10 a un componente común (PCA)
pm_for_pca <- datos_clean %>% select(pm25_log, pm10_log)
pca_res <- prcomp(pm_for_pca, center = TRUE, scale. = TRUE)
summary(pca_res)
```

```{r}

# Primera componente
datos_clean$pm_PC1 <- pca_res$x[,1]


# Proporción de varianza explicada
pca_var_expl <- summary(pca_res)$importance[2,1]
cat("Porcentaje varianza explicada por PC1:", round(100*pca_var_expl,2), "%\n")
```

```{r}

# Estandarizar predictoras meteorológicas (z-score)
datos_std <- datos_clean
datos_std[meteor_vars] <- scale(datos_std[meteor_vars])
```


```{r}

# Regresión lineal: pm_PC1 ~ meteorológicas + dummies de estación
rhs <- paste(c(meteor_vars, season_dummies), collapse = " + ")
formula_str <- paste("pm_PC1 ~", rhs)
formula_lm <- as.formula(formula_str)
cat("Modelo:", formula_str, "\n")

lm0 <- lm(formula_lm, data = datos_std)
summary(lm0)
```
### Diagnósitco de supuestos

```{r}

# Residuales
res <- residuals(lm0)
fitted <- fitted(lm0)
```


```{r}
library(lmtest)
# Homocedasticidad: Breusch-Pagan
bp <- bptest(lm0)
cat("Breusch-Pagan p-value:", bp$p.value, "\n")
```

```{r}

# Autocorrelación: Durbin-Watson
dw <- tryCatch(lmtest::dwtest(lm0), error=function(e) e)
print(dw)
```

```{r}

# 8.3 Normalidad de residuos: Shapiro / Anderson
if(length(res) <= 5000){
  cat("Shapiro residuos p:", tryCatch(shapiro.test(res)$p.value, error=function(e) NA), "\n")
}
cat("Anderson-Darling residuos p:", ad.test(res)$p.value, "\n")
```
```{r}
library(car)
# Multicolinealidad: VIF
vif_vals <- vif(lm0)
print(vif_vals)
```

```{r}

# Plots diagnósticos básicos
par(mfrow=c(2,2))
plot(lm0)
par(mfrow=c(1,1))
```


```{r}

# ACF de residuos (para estimar dependencia)
acf_res <- acf(res, main="ACF residuos", lag.max = 50)
```

### Bootstrap

```{r}

# Bootstrap con dependencia: Moving Block Bootstrap (tsboot)

stat_fun <- function(data_series, i){
  # data_series: matrix/data.frame (original rows)
  d <- data_series[i, , drop = FALSE]   # submuestreo por bloques cuando tsboot llama
  mod <- lm(pm_PC1 ~ ., data = as.data.frame(d))
  coefs <- coef(mod)
  return(coefs)
}
```

```{r}

# Construir data.frame para la regresión: necesitamos solo variables del RHS + pm_PC1
boot_df <- datos_std %>% select(pm_PC1, all_of(meteor_vars), all_of(season_dummies))
boot_df <- as.data.frame(boot_df)
```


```{r}

# Elección de longitud de bloque l:
n <- nrow(boot_df)
# regla simple: l = round(1.5 * n^(1/3)) (puedes ajustar)
block_length <- max(2, round(1.5 * n^(1/3)))
cat("Tamaño muestra n =", n, " -> block length =", block_length, "\n")
```


```{r}
library(boot)
# Usamos tsboot con tipo="block" (moving block bootstrap)
stat_for_boot <- function(data, i) {
  # i is index vector provided by tsboot; this will be used to subset rows
  d <- data[i, , drop=FALSE]
  mod <- lm(pm_PC1 ~ ., data = d)
  return(coef(mod))
}
set.seed(12345)
Rboot <- 2000  
boot_ts <- tsboot(tseries = boot_df, statistic = stat_for_boot, R = Rboot,
                  l = block_length, sim = "fixed")  # sim="fixed" para moving block

```

```{r}

# boot_ts$t es una matrix R x p (p = número de coeficientes)
coef_names <- names(coef(lm0))
colnames(boot_ts$t) <- coef_names

# Estimaciones bootstrap: medias y percentiles
boot_estimates <- apply(boot_ts$t, 2, mean, na.rm=TRUE)
boot_se <- apply(boot_ts$t, 2, sd, na.rm=TRUE)
boot_ci_lower <- apply(boot_ts$t, 2, function(x) quantile(x, probs = 0.025, na.rm=TRUE))
boot_ci_upper <- apply(boot_ts$t, 2, function(x) quantile(x, probs = 0.975, na.rm=TRUE))

boot_summary <- data.frame(
  term = coef_names,
  orig_est = coef(lm0),
  boot_mean = boot_estimates,
  boot_se = boot_se,
  CI_2.5 = boot_ci_lower,
  CI_97.5 = boot_ci_upper
)
print(boot_summary)
```


```{r}
# Interpretación y resultados

boot_summary$signif_boot <- ifelse(boot_summary$CI_2.5 * boot_summary$CI_97.5 > 0, TRUE, FALSE)
print(boot_summary)
```


```{r}

# Gráficos de impacto: coeficientes con CI (bootstrap)

library(ggplot2)
coef_plot_df <- boot_summary %>% filter(term != "(Intercept)")
coef_plot_df$term <- factor(coef_plot_df$term, levels = coef_plot_df$term[order(boot_summary$boot_mean)])
ggplot(coef_plot_df, aes(x=term, y=boot_mean)) +
  geom_point() +
  geom_errorbar(aes(ymin=CI_2.5, ymax=CI_97.5), width=0.2) +
  coord_flip() +
  labs(title="Coeficientes (bootstrap block) y CI 95%", y="Coef bootstrap", x="Variable")


```

## CE

```{r}

library(readxl); library(dplyr); library(ggplot2); library(GGally)
library(corrplot); library(psych); library(car); library(lmtest)
library(nortest); library(tseries); library(boot); library(zoo); library(forecast)


file <- "datos_modificados_final.xlsx"    
sheet <- "CE"

datos <- read_excel(path = file, sheet = sheet)

glimpse(datos)
head(datos)


```


```{r}

pm25_name <- "PM2.5"
pm10_name <- "PM10"
meteor_vars <- c("TOUT","PRS","RAINF","RH", "SR", "WSR", "WDR")  

season_var <- "season"                    
season_dummies <- c("is_invierno","is_primavera","is_verano") 


```

```{r}

datos_clean <- datos %>% 
  select(all_of(c(pm25_name, pm10_name, meteor_vars, season_dummies))) %>%
  na.omit()


cor_pm <- cor(datos_clean[[pm25_name]], datos_clean[[pm10_name]], use="complete.obs")
cat("Correlación pm2.5 vs pm10:", round(cor_pm,3), "\n")

# Matriz de correlación entre meteorológicas y contaminantes
corr_vars <- datos_clean %>% select(all_of(c(pm25_name, pm10_name, meteor_vars)))
cor_mat <- cor(corr_vars, use = "pairwise.complete.obs")
print(round(cor_mat,3))
corrplot(cor_mat, method="number", type="upper", tl.cex = 0.8)


```

```{r}
# Pares y distribuciones
GGally::ggpairs(corr_vars)
```



```{r}
# Histogramas y QQ-plots para pm25 y pm10
par(mfrow=c(2,2))
hist(datos_clean[[pm25_name]], main="pm2.5", xlab="pm2.5")
qqnorm(datos_clean[[pm25_name]]); qqline(datos_clean[[pm25_name]])
hist(datos_clean[[pm10_name]], main="pm10", xlab="pm10")
qqnorm(datos_clean[[pm10_name]]); qqline(datos_clean[[pm10_name]])
par(mfrow=c(1,1))
```

```{r}
library(nortest)
library(tseries)
# Normalidad (Shapiro-Wilk para muestra pequeña; Anderson-Darling / Jarque-Bera)
if(nrow(datos_clean) <= 5000){
  cat("Shapiro pm2.5 p-value:", tryCatch(shapiro.test(datos_clean[[pm25_name]])$p.value, error=function(e) NA), "\n")
  cat("Shapiro pm10 p-value:", tryCatch(shapiro.test(datos_clean[[pm10_name]])$p.value, error=function(e) NA), "\n")
}
jarque_bera_resultado <- tseries::jarque.bera.test(datos_clean[[pm25_name]])

cat("Anderson-Darling pm2.5 p-value:", ad.test(datos_clean[[pm25_name]])$p.value, "\n")
cat("Anderson-Darling pm10 p-value:", ad.test(datos_clean[[pm10_name]])$p.value, "\n")

cat("Jarque-Bera pm2.5:")
print(jarque_bera_resultado)
```

```{r}
library(psych)
describe(datos_clean)

```

Con esto vemos que tanto PM2.5 y PM10 están sesgadas
La lluvia también la normalizaremos porque está muy sesgada
WDR la convertimos mejor a seno y coseno

Es por esto que hacemos las siguientes transformaciones

```{r}
library(dplyr)

datos_clean <- datos_clean %>%
  mutate(
    pm25_log = log(PM2.5),
    pm10_log = log(PM10)
  )


datos_clean <- datos_clean %>%
  mutate(
    RAINF_log = log(RAINF + 1),
    WDR_sin = sin(WDR * pi/180),
    WDR_cos = cos(WDR * pi/180)
  )
```

```{r}

# Ver si log mejora normalidad (visual)
par(mfrow=c(2,2))
qqnorm(datos_clean$pm25_log); qqline(datos_clean$pm25_log); title("QQ pm2.5 log")
qqnorm(datos_clean$pm10_log); qqline(datos_clean$pm10_log); title("QQ pm10 log")
hist(datos_clean$pm25_log); hist(datos_clean$pm10_log)
par(mfrow=c(1,1))
```

```{r}
# Convertir pm2.5 y pm10 a un componente común (PCA)
pm_for_pca <- datos_clean %>% select(pm25_log, pm10_log)
pca_res <- prcomp(pm_for_pca, center = TRUE, scale. = TRUE)
summary(pca_res)
```

```{r}

# Primera componente
datos_clean$pm_PC1 <- pca_res$x[,1]


# Proporción de varianza explicada
pca_var_expl <- summary(pca_res)$importance[2,1]
cat("Porcentaje varianza explicada por PC1:", round(100*pca_var_expl,2), "%\n")
```

```{r}

# Estandarizar predictoras meteorológicas (z-score)
datos_std <- datos_clean
datos_std[meteor_vars] <- scale(datos_std[meteor_vars])
```


```{r}

# Regresión lineal: pm_PC1 ~ meteorológicas + dummies de estación
rhs <- paste(c(meteor_vars, season_dummies), collapse = " + ")
formula_str <- paste("pm_PC1 ~", rhs)
formula_lm <- as.formula(formula_str)
cat("Modelo:", formula_str, "\n")

lm0 <- lm(formula_lm, data = datos_std)
summary(lm0)
```
### Diagnósitco de supuestos

```{r}

# Residuales
res <- residuals(lm0)
fitted <- fitted(lm0)
```


```{r}
library(lmtest)
# Homocedasticidad: Breusch-Pagan
bp <- bptest(lm0)
cat("Breusch-Pagan p-value:", bp$p.value, "\n")
```

```{r}

# Autocorrelación: Durbin-Watson
dw <- tryCatch(lmtest::dwtest(lm0), error=function(e) e)
print(dw)
```

```{r}

# 8.3 Normalidad de residuos: Shapiro / Anderson
if(length(res) <= 5000){
  cat("Shapiro residuos p:", tryCatch(shapiro.test(res)$p.value, error=function(e) NA), "\n")
}
cat("Anderson-Darling residuos p:", ad.test(res)$p.value, "\n")
```
```{r}
library(car)
# Multicolinealidad: VIF
vif_vals <- vif(lm0)
print(vif_vals)
```

```{r}

# Plots diagnósticos básicos
par(mfrow=c(2,2))
plot(lm0)
par(mfrow=c(1,1))
```


```{r}

# ACF de residuos (para estimar dependencia)
acf_res <- acf(res, main="ACF residuos", lag.max = 50)
```

### Bootstrap

```{r}

# Bootstrap con dependencia: Moving Block Bootstrap (tsboot)

stat_fun <- function(data_series, i){
  # data_series: matrix/data.frame (original rows)
  d <- data_series[i, , drop = FALSE]   # submuestreo por bloques cuando tsboot llama
  mod <- lm(pm_PC1 ~ ., data = as.data.frame(d))
  coefs <- coef(mod)
  return(coefs)
}
```

```{r}

# Construir data.frame para la regresión: necesitamos solo variables del RHS + pm_PC1
boot_df <- datos_std %>% select(pm_PC1, all_of(meteor_vars), all_of(season_dummies))
boot_df <- as.data.frame(boot_df)
```


```{r}

# Elección de longitud de bloque l:
n <- nrow(boot_df)
# regla simple: l = round(1.5 * n^(1/3)) (puedes ajustar)
block_length <- max(2, round(1.5 * n^(1/3)))
cat("Tamaño muestra n =", n, " -> block length =", block_length, "\n")
```


```{r}
library(boot)
# Usamos tsboot con tipo="block" (moving block bootstrap)
stat_for_boot <- function(data, i) {
  # i is index vector provided by tsboot; this will be used to subset rows
  d <- data[i, , drop=FALSE]
  mod <- lm(pm_PC1 ~ ., data = d)
  return(coef(mod))
}
set.seed(12345)
Rboot <- 2000  
boot_ts <- tsboot(tseries = boot_df, statistic = stat_for_boot, R = Rboot,
                  l = block_length, sim = "fixed")  # sim="fixed" para moving block

```

```{r}

# boot_ts$t es una matrix R x p (p = número de coeficientes)
coef_names <- names(coef(lm0))
colnames(boot_ts$t) <- coef_names

# Estimaciones bootstrap: medias y percentiles
boot_estimates <- apply(boot_ts$t, 2, mean, na.rm=TRUE)
boot_se <- apply(boot_ts$t, 2, sd, na.rm=TRUE)
boot_ci_lower <- apply(boot_ts$t, 2, function(x) quantile(x, probs = 0.025, na.rm=TRUE))
boot_ci_upper <- apply(boot_ts$t, 2, function(x) quantile(x, probs = 0.975, na.rm=TRUE))

boot_summary <- data.frame(
  term = coef_names,
  orig_est = coef(lm0),
  boot_mean = boot_estimates,
  boot_se = boot_se,
  CI_2.5 = boot_ci_lower,
  CI_97.5 = boot_ci_upper
)
print(boot_summary)
```


```{r}
# Interpretación y resultados

boot_summary$signif_boot <- ifelse(boot_summary$CI_2.5 * boot_summary$CI_97.5 > 0, TRUE, FALSE)
print(boot_summary)
```


```{r}

# Gráficos de impacto: coeficientes con CI (bootstrap)

library(ggplot2)
coef_plot_df <- boot_summary %>% filter(term != "(Intercept)")
coef_plot_df$term <- factor(coef_plot_df$term, levels = coef_plot_df$term[order(boot_summary$boot_mean)])
ggplot(coef_plot_df, aes(x=term, y=boot_mean)) +
  geom_point() +
  geom_errorbar(aes(ymin=CI_2.5, ymax=CI_97.5), width=0.2) +
  coord_flip() +
  labs(title="Coeficientes (bootstrap block) y CI 95%", y="Coef bootstrap", x="Variable")


```


## SO2

```{r}

library(readxl); library(dplyr); library(ggplot2); library(GGally)
library(corrplot); library(psych); library(car); library(lmtest)
library(nortest); library(tseries); library(boot); library(zoo); library(forecast)


file <- "datos_modificados_final.xlsx"    
sheet <- "SO2"

datos <- read_excel(path = file, sheet = sheet)

glimpse(datos)
head(datos)


```


```{r}

pm25_name <- "PM2.5"
pm10_name <- "PM10"
meteor_vars <- c("TOUT","PRS","RAINF","RH", "SR", "WSR", "WDR")  

season_var <- "season"                    
season_dummies <- c("is_invierno","is_primavera","is_verano") 


```

```{r}

datos_clean <- datos %>% 
  select(all_of(c(pm25_name, pm10_name, meteor_vars, season_dummies))) %>%
  na.omit()


cor_pm <- cor(datos_clean[[pm25_name]], datos_clean[[pm10_name]], use="complete.obs")
cat("Correlación pm2.5 vs pm10:", round(cor_pm,3), "\n")

# Matriz de correlación entre meteorológicas y contaminantes
corr_vars <- datos_clean %>% select(all_of(c(pm25_name, pm10_name, meteor_vars)))
cor_mat <- cor(corr_vars, use = "pairwise.complete.obs")
print(round(cor_mat,3))
corrplot(cor_mat, method="number", type="upper", tl.cex = 0.8)


```

```{r}
# Pares y distribuciones
GGally::ggpairs(corr_vars)
```



```{r}
# Histogramas y QQ-plots para pm25 y pm10
par(mfrow=c(2,2))
hist(datos_clean[[pm25_name]], main="pm2.5", xlab="pm2.5")
qqnorm(datos_clean[[pm25_name]]); qqline(datos_clean[[pm25_name]])
hist(datos_clean[[pm10_name]], main="pm10", xlab="pm10")
qqnorm(datos_clean[[pm10_name]]); qqline(datos_clean[[pm10_name]])
par(mfrow=c(1,1))
```

```{r}
library(nortest)
library(tseries)
# Normalidad (Shapiro-Wilk para muestra pequeña; Anderson-Darling / Jarque-Bera)
if(nrow(datos_clean) <= 5000){
  cat("Shapiro pm2.5 p-value:", tryCatch(shapiro.test(datos_clean[[pm25_name]])$p.value, error=function(e) NA), "\n")
  cat("Shapiro pm10 p-value:", tryCatch(shapiro.test(datos_clean[[pm10_name]])$p.value, error=function(e) NA), "\n")
}
jarque_bera_resultado <- tseries::jarque.bera.test(datos_clean[[pm25_name]])

cat("Anderson-Darling pm2.5 p-value:", ad.test(datos_clean[[pm25_name]])$p.value, "\n")
cat("Anderson-Darling pm10 p-value:", ad.test(datos_clean[[pm10_name]])$p.value, "\n")

cat("Jarque-Bera pm2.5:")
print(jarque_bera_resultado)
```

```{r}
library(psych)
describe(datos_clean)

```

Con esto vemos que tanto PM2.5 y PM10 están sesgadas
La lluvia también la normalizaremos porque está muy sesgada
WDR la convertimos mejor a seno y coseno

Es por esto que hacemos las siguientes transformaciones

```{r}
library(dplyr)

datos_clean <- datos_clean %>%
  mutate(
    pm25_log = log(PM2.5),
    pm10_log = log(PM10)
  )


datos_clean <- datos_clean %>%
  mutate(
    RAINF_log = log(RAINF + 1),
    WDR_sin = sin(WDR * pi/180),
    WDR_cos = cos(WDR * pi/180)
  )
```

```{r}

# Ver si log mejora normalidad (visual)
par(mfrow=c(2,2))
qqnorm(datos_clean$pm25_log); qqline(datos_clean$pm25_log); title("QQ pm2.5 log")
qqnorm(datos_clean$pm10_log); qqline(datos_clean$pm10_log); title("QQ pm10 log")
hist(datos_clean$pm25_log); hist(datos_clean$pm10_log)
par(mfrow=c(1,1))
```

```{r}
# Convertir pm2.5 y pm10 a un componente común (PCA)
pm_for_pca <- datos_clean %>% select(pm25_log, pm10_log)
pca_res <- prcomp(pm_for_pca, center = TRUE, scale. = TRUE)
summary(pca_res)
```

```{r}

# Primera componente
datos_clean$pm_PC1 <- pca_res$x[,1]


# Proporción de varianza explicada
pca_var_expl <- summary(pca_res)$importance[2,1]
cat("Porcentaje varianza explicada por PC1:", round(100*pca_var_expl,2), "%\n")
```

```{r}

# Estandarizar predictoras meteorológicas (z-score)
datos_std <- datos_clean
datos_std[meteor_vars] <- scale(datos_std[meteor_vars])
```


```{r}

# Regresión lineal: pm_PC1 ~ meteorológicas + dummies de estación
rhs <- paste(c(meteor_vars, season_dummies), collapse = " + ")
formula_str <- paste("pm_PC1 ~", rhs)
formula_lm <- as.formula(formula_str)
cat("Modelo:", formula_str, "\n")

lm0 <- lm(formula_lm, data = datos_std)
summary(lm0)
```
### Diagnósitco de supuestos

```{r}

# Residuales
res <- residuals(lm0)
fitted <- fitted(lm0)
```


```{r}
library(lmtest)
# Homocedasticidad: Breusch-Pagan
bp <- bptest(lm0)
cat("Breusch-Pagan p-value:", bp$p.value, "\n")
```

```{r}

# Autocorrelación: Durbin-Watson
dw <- tryCatch(lmtest::dwtest(lm0), error=function(e) e)
print(dw)
```

```{r}

# 8.3 Normalidad de residuos: Shapiro / Anderson
if(length(res) <= 5000){
  cat("Shapiro residuos p:", tryCatch(shapiro.test(res)$p.value, error=function(e) NA), "\n")
}
cat("Anderson-Darling residuos p:", ad.test(res)$p.value, "\n")
```
```{r}
library(car)
# Multicolinealidad: VIF
vif_vals <- vif(lm0)
print(vif_vals)
```

```{r}

# Plots diagnósticos básicos
par(mfrow=c(2,2))
plot(lm0)
par(mfrow=c(1,1))
```


```{r}

# ACF de residuos (para estimar dependencia)
acf_res <- acf(res, main="ACF residuos", lag.max = 50)
```

### Bootstrap

```{r}

# Bootstrap con dependencia: Moving Block Bootstrap (tsboot)

stat_fun <- function(data_series, i){
  # data_series: matrix/data.frame (original rows)
  d <- data_series[i, , drop = FALSE]   # submuestreo por bloques cuando tsboot llama
  mod <- lm(pm_PC1 ~ ., data = as.data.frame(d))
  coefs <- coef(mod)
  return(coefs)
}
```

```{r}

# Construir data.frame para la regresión: necesitamos solo variables del RHS + pm_PC1
boot_df <- datos_std %>% select(pm_PC1, all_of(meteor_vars), all_of(season_dummies))
boot_df <- as.data.frame(boot_df)
```


```{r}

# Elección de longitud de bloque l:
n <- nrow(boot_df)
# regla simple: l = round(1.5 * n^(1/3)) (puedes ajustar)
block_length <- max(2, round(1.5 * n^(1/3)))
cat("Tamaño muestra n =", n, " -> block length =", block_length, "\n")
```


```{r}
library(boot)
# Usamos tsboot con tipo="block" (moving block bootstrap)
stat_for_boot <- function(data, i) {
  # i is index vector provided by tsboot; this will be used to subset rows
  d <- data[i, , drop=FALSE]
  mod <- lm(pm_PC1 ~ ., data = d)
  return(coef(mod))
}
set.seed(12345)
Rboot <- 2000  
boot_ts <- tsboot(tseries = boot_df, statistic = stat_for_boot, R = Rboot,
                  l = block_length, sim = "fixed")  # sim="fixed" para moving block

```

```{r}

# boot_ts$t es una matrix R x p (p = número de coeficientes)
coef_names <- names(coef(lm0))
colnames(boot_ts$t) <- coef_names

# Estimaciones bootstrap: medias y percentiles
boot_estimates <- apply(boot_ts$t, 2, mean, na.rm=TRUE)
boot_se <- apply(boot_ts$t, 2, sd, na.rm=TRUE)
boot_ci_lower <- apply(boot_ts$t, 2, function(x) quantile(x, probs = 0.025, na.rm=TRUE))
boot_ci_upper <- apply(boot_ts$t, 2, function(x) quantile(x, probs = 0.975, na.rm=TRUE))

boot_summary <- data.frame(
  term = coef_names,
  orig_est = coef(lm0),
  boot_mean = boot_estimates,
  boot_se = boot_se,
  CI_2.5 = boot_ci_lower,
  CI_97.5 = boot_ci_upper
)
print(boot_summary)
```


```{r}
# Interpretación y resultados

boot_summary$signif_boot <- ifelse(boot_summary$CI_2.5 * boot_summary$CI_97.5 > 0, TRUE, FALSE)
print(boot_summary)
```


```{r}

# Gráficos de impacto: coeficientes con CI (bootstrap)

library(ggplot2)
coef_plot_df <- boot_summary %>% filter(term != "(Intercept)")
coef_plot_df$term <- factor(coef_plot_df$term, levels = coef_plot_df$term[order(boot_summary$boot_mean)])
ggplot(coef_plot_df, aes(x=term, y=boot_mean)) +
  geom_point() +
  geom_errorbar(aes(ymin=CI_2.5, ymax=CI_97.5), width=0.2) +
  coord_flip() +
  labs(title="Coeficientes (bootstrap block) y CI 95%", y="Coef bootstrap", x="Variable")


```


## SUR

```{r}

library(readxl); library(dplyr); library(ggplot2); library(GGally)
library(corrplot); library(psych); library(car); library(lmtest)
library(nortest); library(tseries); library(boot); library(zoo); library(forecast)


file <- "datos_modificados_final.xlsx"    
sheet <- "SUR"

datos <- read_excel(path = file, sheet = sheet)

glimpse(datos)
head(datos)


```


```{r}

pm25_name <- "PM2.5"
pm10_name <- "PM10"
meteor_vars <- c("TOUT","PRS","RAINF","RH", "SR", "WSR", "WDR")  

season_var <- "season"                    
season_dummies <- c("is_invierno","is_primavera","is_verano") 


```

```{r}

datos_clean <- datos %>% 
  select(all_of(c(pm25_name, pm10_name, meteor_vars, season_dummies))) %>%
  na.omit()


cor_pm <- cor(datos_clean[[pm25_name]], datos_clean[[pm10_name]], use="complete.obs")
cat("Correlación pm2.5 vs pm10:", round(cor_pm,3), "\n")

# Matriz de correlación entre meteorológicas y contaminantes
corr_vars <- datos_clean %>% select(all_of(c(pm25_name, pm10_name, meteor_vars)))
cor_mat <- cor(corr_vars, use = "pairwise.complete.obs")
print(round(cor_mat,3))
corrplot(cor_mat, method="number", type="upper", tl.cex = 0.8)


```

```{r}
# Pares y distribuciones
GGally::ggpairs(corr_vars)
```



```{r}
# Histogramas y QQ-plots para pm25 y pm10
par(mfrow=c(2,2))
hist(datos_clean[[pm25_name]], main="pm2.5", xlab="pm2.5")
qqnorm(datos_clean[[pm25_name]]); qqline(datos_clean[[pm25_name]])
hist(datos_clean[[pm10_name]], main="pm10", xlab="pm10")
qqnorm(datos_clean[[pm10_name]]); qqline(datos_clean[[pm10_name]])
par(mfrow=c(1,1))
```

```{r}
library(nortest)
library(tseries)
# Normalidad (Shapiro-Wilk para muestra pequeña; Anderson-Darling / Jarque-Bera)
if(nrow(datos_clean) <= 5000){
  cat("Shapiro pm2.5 p-value:", tryCatch(shapiro.test(datos_clean[[pm25_name]])$p.value, error=function(e) NA), "\n")
  cat("Shapiro pm10 p-value:", tryCatch(shapiro.test(datos_clean[[pm10_name]])$p.value, error=function(e) NA), "\n")
}
jarque_bera_resultado <- tseries::jarque.bera.test(datos_clean[[pm25_name]])

cat("Anderson-Darling pm2.5 p-value:", ad.test(datos_clean[[pm25_name]])$p.value, "\n")
cat("Anderson-Darling pm10 p-value:", ad.test(datos_clean[[pm10_name]])$p.value, "\n")

cat("Jarque-Bera pm2.5:")
print(jarque_bera_resultado)
```

```{r}
library(psych)
describe(datos_clean)

```

Con esto vemos que tanto PM2.5 y PM10 están sesgadas
La lluvia también la normalizaremos porque está muy sesgada
WDR la convertimos mejor a seno y coseno

Es por esto que hacemos las siguientes transformaciones

```{r}
library(dplyr)

datos_clean <- datos_clean %>%
  mutate(
    pm25_log = log(PM2.5),
    pm10_log = log(PM10)
  )


datos_clean <- datos_clean %>%
  mutate(
    RAINF_log = log(RAINF + 1),
    WDR_sin = sin(WDR * pi/180),
    WDR_cos = cos(WDR * pi/180)
  )
```

```{r}

# Ver si log mejora normalidad (visual)
par(mfrow=c(2,2))
qqnorm(datos_clean$pm25_log); qqline(datos_clean$pm25_log); title("QQ pm2.5 log")
qqnorm(datos_clean$pm10_log); qqline(datos_clean$pm10_log); title("QQ pm10 log")
hist(datos_clean$pm25_log); hist(datos_clean$pm10_log)
par(mfrow=c(1,1))
```

```{r}
# Convertir pm2.5 y pm10 a un componente común (PCA)
pm_for_pca <- datos_clean %>% select(pm25_log, pm10_log)
pca_res <- prcomp(pm_for_pca, center = TRUE, scale. = TRUE)
summary(pca_res)
```

```{r}

# Primera componente
datos_clean$pm_PC1 <- pca_res$x[,1]


# Proporción de varianza explicada
pca_var_expl <- summary(pca_res)$importance[2,1]
cat("Porcentaje varianza explicada por PC1:", round(100*pca_var_expl,2), "%\n")
```

```{r}

# Estandarizar predictoras meteorológicas (z-score)
datos_std <- datos_clean
datos_std[meteor_vars] <- scale(datos_std[meteor_vars])
```


```{r}

# Regresión lineal: pm_PC1 ~ meteorológicas + dummies de estación
rhs <- paste(c(meteor_vars, season_dummies), collapse = " + ")
formula_str <- paste("pm_PC1 ~", rhs)
formula_lm <- as.formula(formula_str)
cat("Modelo:", formula_str, "\n")

lm0 <- lm(formula_lm, data = datos_std)
summary(lm0)
```
### Diagnósitco de supuestos

```{r}

# Residuales
res <- residuals(lm0)
fitted <- fitted(lm0)
```


```{r}
library(lmtest)
# Homocedasticidad: Breusch-Pagan
bp <- bptest(lm0)
cat("Breusch-Pagan p-value:", bp$p.value, "\n")
```

```{r}

# Autocorrelación: Durbin-Watson
dw <- tryCatch(lmtest::dwtest(lm0), error=function(e) e)
print(dw)
```

```{r}

# 8.3 Normalidad de residuos: Shapiro / Anderson
if(length(res) <= 5000){
  cat("Shapiro residuos p:", tryCatch(shapiro.test(res)$p.value, error=function(e) NA), "\n")
}
cat("Anderson-Darling residuos p:", ad.test(res)$p.value, "\n")
```
```{r}
library(car)
# Multicolinealidad: VIF
vif_vals <- vif(lm0)
print(vif_vals)
```

```{r}

# Plots diagnósticos básicos
par(mfrow=c(2,2))
plot(lm0)
par(mfrow=c(1,1))
```


```{r}

# ACF de residuos (para estimar dependencia)
acf_res <- acf(res, main="ACF residuos", lag.max = 50)
```

### Bootstrap

```{r}

# Bootstrap con dependencia: Moving Block Bootstrap (tsboot)

stat_fun <- function(data_series, i){
  # data_series: matrix/data.frame (original rows)
  d <- data_series[i, , drop = FALSE]   # submuestreo por bloques cuando tsboot llama
  mod <- lm(pm_PC1 ~ ., data = as.data.frame(d))
  coefs <- coef(mod)
  return(coefs)
}
```

```{r}

# Construir data.frame para la regresión: necesitamos solo variables del RHS + pm_PC1
boot_df <- datos_std %>% select(pm_PC1, all_of(meteor_vars), all_of(season_dummies))
boot_df <- as.data.frame(boot_df)
```


```{r}

# Elección de longitud de bloque l:
n <- nrow(boot_df)
# regla simple: l = round(1.5 * n^(1/3)) (puedes ajustar)
block_length <- max(2, round(1.5 * n^(1/3)))
cat("Tamaño muestra n =", n, " -> block length =", block_length, "\n")
```


```{r}
library(boot)
# Usamos tsboot con tipo="block" (moving block bootstrap)
stat_for_boot <- function(data, i) {
  # i is index vector provided by tsboot; this will be used to subset rows
  d <- data[i, , drop=FALSE]
  mod <- lm(pm_PC1 ~ ., data = d)
  return(coef(mod))
}
set.seed(12345)
Rboot <- 2000  
boot_ts <- tsboot(tseries = boot_df, statistic = stat_for_boot, R = Rboot,
                  l = block_length, sim = "fixed")  # sim="fixed" para moving block

```

```{r}

# boot_ts$t es una matrix R x p (p = número de coeficientes)
coef_names <- names(coef(lm0))
colnames(boot_ts$t) <- coef_names

# Estimaciones bootstrap: medias y percentiles
boot_estimates <- apply(boot_ts$t, 2, mean, na.rm=TRUE)
boot_se <- apply(boot_ts$t, 2, sd, na.rm=TRUE)
boot_ci_lower <- apply(boot_ts$t, 2, function(x) quantile(x, probs = 0.025, na.rm=TRUE))
boot_ci_upper <- apply(boot_ts$t, 2, function(x) quantile(x, probs = 0.975, na.rm=TRUE))

boot_summary <- data.frame(
  term = coef_names,
  orig_est = coef(lm0),
  boot_mean = boot_estimates,
  boot_se = boot_se,
  CI_2.5 = boot_ci_lower,
  CI_97.5 = boot_ci_upper
)
print(boot_summary)
```


```{r}
# Interpretación y resultados

boot_summary$signif_boot <- ifelse(boot_summary$CI_2.5 * boot_summary$CI_97.5 > 0, TRUE, FALSE)
print(boot_summary)
```


```{r}

# Gráficos de impacto: coeficientes con CI (bootstrap)

library(ggplot2)
coef_plot_df <- boot_summary %>% filter(term != "(Intercept)")
coef_plot_df$term <- factor(coef_plot_df$term, levels = coef_plot_df$term[order(boot_summary$boot_mean)])
ggplot(coef_plot_df, aes(x=term, y=boot_mean)) +
  geom_point() +
  geom_errorbar(aes(ymin=CI_2.5, ymax=CI_97.5), width=0.2) +
  coord_flip() +
  labs(title="Coeficientes (bootstrap block) y CI 95%", y="Coef bootstrap", x="Variable")


```

