---
title: "ProyectoBootstrapFinal"
author: "Azul Fernanda Paniagua Bucio"
date: "2025-10-23"
output: html_document
---
# Como los contaminantes afectan a la temperatura

## SE

```{r}

library(readxl); library(dplyr); library(ggplot2); library(GGally)
library(corrplot); library(psych); library(car); library(lmtest)
library(nortest); library(tseries); library(boot); library(zoo); library(forecast)


file <- "datos_modificados_final.xlsx"    
sheet <- "SE"

datos <- read_excel(path = file, sheet = sheet)

glimpse(datos)
head(datos)


```


```{r}

pm25_name <- "PM2.5"
pm10_name <- "PM10"
meteor_vars <- c("TOUT","PRS","RH", "SR", "WSR", "WDR")  

season_var <- "season"                    
season_dummies <- c("is_invierno","is_primavera","is_verano") 


```

```{r}

datos_clean <- datos %>% 
  select(all_of(c(pm25_name, pm10_name, meteor_vars, season_dummies))) %>%
  na.omit()


cor_pm <- cor(datos_clean[[pm25_name]], datos_clean[[pm10_name]], use="complete.obs")
cat("Correlación pm2.5 vs pm10:", round(cor_pm,3), "\n")

# Matriz de correlación entre meteorológicas y contaminantes
corr_vars <- datos_clean %>% select(all_of(c(pm25_name, pm10_name, meteor_vars)))
cor_mat <- cor(corr_vars, use = "pairwise.complete.obs")
print(round(cor_mat,3))
corrplot(cor_mat, method="number", type="upper", tl.cex = 0.8)


```

```{r}
# Pares y distribuciones
GGally::ggpairs(corr_vars)
```



```{r}
# Histogramas y QQ-plots para pm25 y pm10
par(mfrow=c(2,2))
hist(datos_clean[[pm25_name]], main="pm2.5", xlab="pm2.5")
qqnorm(datos_clean[[pm25_name]]); qqline(datos_clean[[pm25_name]])
hist(datos_clean[[pm10_name]], main="pm10", xlab="pm10")
qqnorm(datos_clean[[pm10_name]]); qqline(datos_clean[[pm10_name]])
par(mfrow=c(1,1))
```

```{r}
library(nortest)
library(tseries)
# Normalidad (Shapiro-Wilk para muestra pequeña; Anderson-Darling / Jarque-Bera)
if(nrow(datos_clean) <= 5000){
  cat("Shapiro pm2.5 p-value:", tryCatch(shapiro.test(datos_clean[[pm25_name]])$p.value, error=function(e) NA), "\n")
  cat("Shapiro pm10 p-value:", tryCatch(shapiro.test(datos_clean[[pm10_name]])$p.value, error=function(e) NA), "\n")
}
jarque_bera_resultado <- tseries::jarque.bera.test(datos_clean[[pm25_name]])

cat("Anderson-Darling pm2.5 p-value:", ad.test(datos_clean[[pm25_name]])$p.value, "\n")
cat("Anderson-Darling pm10 p-value:", ad.test(datos_clean[[pm10_name]])$p.value, "\n")

cat("Jarque-Bera pm2.5:")
print(jarque_bera_resultado)
```

```{r}
library(psych)
describe(datos_clean)

```

Con esto vemos que tanto PM2.5 y PM10 están sesgadas
La lluvia también la normalizaremos porque está muy sesgada
WDR la convertimos mejor a seno y coseno

Es por esto que hacemos las siguientes transformaciones

```{r}
library(dplyr)

datos_clean <- datos_clean %>%
  mutate(
    pm25_log = log(PM2.5),
    pm10_log = log(PM10)
  )


```

```{r}

# Ver si log mejora normalidad (visual)
par(mfrow=c(2,2))
qqnorm(datos_clean$pm25_log); qqline(datos_clean$pm25_log); title("QQ pm2.5 log")
qqnorm(datos_clean$pm10_log); qqline(datos_clean$pm10_log); title("QQ pm10 log")
hist(datos_clean$pm25_log); hist(datos_clean$pm10_log)
par(mfrow=c(1,1))
```

```{r}
# Convertir pm2.5 y pm10 a un componente común (PCA)
pm_for_pca <- datos_clean %>% select(pm25_log, pm10_log)
pca_res <- prcomp(pm_for_pca, center = TRUE, scale. = TRUE)
summary(pca_res)
```

```{r}

# Primera componente
datos_clean$pm_PC1 <- pca_res$x[,1]


# Proporción de varianza explicada
pca_var_expl <- summary(pca_res)$importance[2,1]
cat("Porcentaje varianza explicada por PC1:", round(100*pca_var_expl,2), "%\n")
```

```{r}

# Estandarizar predictoras meteorológicas (z-score)
datos_std <- datos_clean
datos_std[meteor_vars] <- scale(datos_std[meteor_vars])
```


```{r}

# Regresión lineal: pm_PC1 ~ meteorológicas + dummies de estación
rhs <- paste(c(meteor_vars, season_dummies), collapse = " + ")
formula_str <- paste("pm_PC1 ~", rhs)
formula_lm <- as.formula(formula_str)
cat("Modelo:", formula_str, "\n")

lm0 <- lm(formula_lm, data = datos_std)
summary(lm0)
```
### Diagnósitco de supuestos

```{r}

# Residuales
res <- residuals(lm0)
fitted <- fitted(lm0)
```


```{r}
library(lmtest)
# Homocedasticidad: Breusch-Pagan
bp <- bptest(lm0)
cat("Breusch-Pagan p-value:", bp$p.value, "\n")
```

```{r}

# Autocorrelación: Durbin-Watson
dw <- tryCatch(lmtest::dwtest(lm0), error=function(e) e)
print(dw)
```

```{r}

# Normalidad de residuos: Shapiro / Anderson
if(length(res) <= 5000){
  cat("Shapiro residuos p:", tryCatch(shapiro.test(res)$p.value, error=function(e) NA), "\n")
}
cat("Anderson-Darling residuos p:", ad.test(res)$p.value, "\n")
```
```{r}
library(car)
# Multicolinealidad: VIF
vif_vals <- vif(lm0)
print(vif_vals)
```

```{r}

# Plots diagnósticos básicos
par(mfrow=c(2,2))
plot(lm0)
par(mfrow=c(1,1))
```


```{r}

# ACF de residuos (para estimar dependencia)
acf_res <- acf(res, main="ACF residuos", lag.max = 50)
```

### Bootstrap

```{r}

# Bootstrap con dependencia: Moving Block Bootstrap (tsboot)

stat_fun <- function(data_series, i){
  # data_series: matrix/data.frame (original rows)
  d <- data_series[i, , drop = FALSE]   # submuestreo por bloques cuando tsboot llama
  mod <- lm(pm_PC1 ~ ., data = as.data.frame(d))
  coefs <- coef(mod)
  return(coefs)
}
```

```{r}

# Construir data.frame para la regresión: necesitamos solo variables del RHS + pm_PC1
boot_df <- datos_std %>% select(pm_PC1, all_of(meteor_vars), all_of(season_dummies))
boot_df <- as.data.frame(boot_df)
```


```{r}

# Elección de longitud de bloque l:
n <- nrow(boot_df)
# regla simple: l = round(1.5 * n^(1/3))
block_length <- max(2, round(1.5 * n^(1/3)))
cat("Tamaño muestra n =", n, " -> block length =", block_length, "\n")
```


```{r}
library(boot)
# Usamos tsboot con tipo="block" (moving block bootstrap)
stat_for_boot <- function(data, i) {
  d <- data[i, , drop=FALSE]
  mod <- lm(pm_PC1 ~ ., data = d)
  return(coef(mod))
}
set.seed(12345)
Rboot <- 2000  
boot_ts <- tsboot(tseries = boot_df, statistic = stat_for_boot, R = Rboot,
                  l = block_length, sim = "fixed")  # sim="fixed" para moving block

```

```{r}

# boot_ts$t es una matrix R x p (p = número de coeficientes)
coef_names <- names(coef(lm0))
colnames(boot_ts$t) <- coef_names

# Estimaciones bootstrap: medias y percentiles
boot_estimates <- apply(boot_ts$t, 2, mean, na.rm=TRUE)
boot_se <- apply(boot_ts$t, 2, sd, na.rm=TRUE)
boot_ci_lower <- apply(boot_ts$t, 2, function(x) quantile(x, probs = 0.025, na.rm=TRUE))
boot_ci_upper <- apply(boot_ts$t, 2, function(x) quantile(x, probs = 0.975, na.rm=TRUE))

boot_summary <- data.frame(
  term = coef_names,
  orig_est = coef(lm0),
  boot_mean = boot_estimates,
  boot_se = boot_se,
  CI_2.5 = boot_ci_lower,
  CI_97.5 = boot_ci_upper
)
print(boot_summary)
```


```{r}
# Interpretación y resultados

boot_summary$signif_boot <- ifelse(boot_summary$CI_2.5 * boot_summary$CI_97.5 > 0, TRUE, FALSE)
print(boot_summary)
```


```{r}

# Gráficos de impacto: coeficientes con CI (bootstrap)

library(ggplot2)
coef_plot_df <- boot_summary %>% filter(term != "(Intercept)")
coef_plot_df$term <- factor(coef_plot_df$term, levels = coef_plot_df$term[order(boot_summary$boot_mean)])
ggplot(coef_plot_df, aes(x=term, y=boot_mean)) +
  geom_point() +
  geom_errorbar(aes(ymin=CI_2.5, ymax=CI_97.5), width=0.2) +
  coord_flip() +
  labs(title="Coeficientes (bootstrap block) y CI 95%", y="Coef bootstrap", x="Variable")


```



## CE

```{r}

library(readxl); library(dplyr); library(ggplot2); library(GGally)
library(corrplot); library(psych); library(car); library(lmtest)
library(nortest); library(tseries); library(boot); library(zoo); library(forecast)


file <- "datos_modificados_final.xlsx"    
sheet <- "CE"

datos <- read_excel(path = file, sheet = sheet)

glimpse(datos)
head(datos)


```


```{r}

pm25_name <- "PM2.5"
pm10_name <- "PM10"
meteor_vars <- c("TOUT","PRS","RH", "SR", "WSR", "WDR")  

season_var <- "season"                    
season_dummies <- c("is_invierno","is_primavera","is_verano") 


```

```{r}

datos_clean <- datos %>% 
  select(all_of(c(pm25_name, pm10_name, meteor_vars, season_dummies))) %>%
  na.omit()


cor_pm <- cor(datos_clean[[pm25_name]], datos_clean[[pm10_name]], use="complete.obs")
cat("Correlación pm2.5 vs pm10:", round(cor_pm,3), "\n")

# Matriz de correlación entre meteorológicas y contaminantes
corr_vars <- datos_clean %>% select(all_of(c(pm25_name, pm10_name, meteor_vars)))
cor_mat <- cor(corr_vars, use = "pairwise.complete.obs")
print(round(cor_mat,3))
corrplot(cor_mat, method="number", type="upper", tl.cex = 0.8)


```

```{r}
# Pares y distribuciones
GGally::ggpairs(corr_vars)
```



```{r}
# Histogramas y QQ-plots para pm25 y pm10
par(mfrow=c(2,2))
hist(datos_clean[[pm25_name]], main="pm2.5", xlab="pm2.5")
qqnorm(datos_clean[[pm25_name]]); qqline(datos_clean[[pm25_name]])
hist(datos_clean[[pm10_name]], main="pm10", xlab="pm10")
qqnorm(datos_clean[[pm10_name]]); qqline(datos_clean[[pm10_name]])
par(mfrow=c(1,1))
```

```{r}
library(nortest)
library(tseries)
# Normalidad (Shapiro-Wilk para muestra pequeña; Anderson-Darling / Jarque-Bera)
if(nrow(datos_clean) <= 5000){
  cat("Shapiro pm2.5 p-value:", tryCatch(shapiro.test(datos_clean[[pm25_name]])$p.value, error=function(e) NA), "\n")
  cat("Shapiro pm10 p-value:", tryCatch(shapiro.test(datos_clean[[pm10_name]])$p.value, error=function(e) NA), "\n")
}
jarque_bera_resultado <- tseries::jarque.bera.test(datos_clean[[pm25_name]])

cat("Anderson-Darling pm2.5 p-value:", ad.test(datos_clean[[pm25_name]])$p.value, "\n")
cat("Anderson-Darling pm10 p-value:", ad.test(datos_clean[[pm10_name]])$p.value, "\n")

cat("Jarque-Bera pm2.5:")
print(jarque_bera_resultado)
```

```{r}
library(psych)
describe(datos_clean)

```

Con esto vemos que tanto PM2.5 y PM10 están sesgadas
La lluvia también la normalizaremos porque está muy sesgada
WDR la convertimos mejor a seno y coseno

Es por esto que hacemos las siguientes transformaciones

```{r}
library(dplyr)

datos_clean <- datos_clean %>%
  mutate(
    pm25_log = log(PM2.5),
    pm10_log = log(PM10)
  )



```

```{r}

# Ver si log mejora normalidad (visual)
par(mfrow=c(2,2))
qqnorm(datos_clean$pm25_log); qqline(datos_clean$pm25_log); title("QQ pm2.5 log")
qqnorm(datos_clean$pm10_log); qqline(datos_clean$pm10_log); title("QQ pm10 log")
hist(datos_clean$pm25_log); hist(datos_clean$pm10_log)
par(mfrow=c(1,1))
```

```{r}
# Convertir pm2.5 y pm10 a un componente común (PCA)
pm_for_pca <- datos_clean %>% select(pm25_log, pm10_log)
pca_res <- prcomp(pm_for_pca, center = TRUE, scale. = TRUE)
summary(pca_res)
```

```{r}

# Primera componente
datos_clean$pm_PC1 <- pca_res$x[,1]


# Proporción de varianza explicada
pca_var_expl <- summary(pca_res)$importance[2,1]
cat("Porcentaje varianza explicada por PC1:", round(100*pca_var_expl,2), "%\n")
```

```{r}

# Estandarizar predictoras meteorológicas (z-score)
datos_std <- datos_clean
datos_std[meteor_vars] <- scale(datos_std[meteor_vars])
```


```{r}

# Regresión lineal: pm_PC1 ~ meteorológicas + dummies de estación
rhs <- paste(c(meteor_vars, season_dummies), collapse = " + ")
formula_str <- paste("pm_PC1 ~", rhs)
formula_lm <- as.formula(formula_str)
cat("Modelo:", formula_str, "\n")

lm0 <- lm(formula_lm, data = datos_std)
summary(lm0)
```
### Diagnósitco de supuestos

```{r}

# Residuales
res <- residuals(lm0)
fitted <- fitted(lm0)
```


```{r}
library(lmtest)
# Homocedasticidad: Breusch-Pagan
bp <- bptest(lm0)
cat("Breusch-Pagan p-value:", bp$p.value, "\n")
```

```{r}

# Autocorrelación: Durbin-Watson
dw <- tryCatch(lmtest::dwtest(lm0), error=function(e) e)
print(dw)
```

```{r}

# 8.3 Normalidad de residuos: Shapiro / Anderson
if(length(res) <= 5000){
  cat("Shapiro residuos p:", tryCatch(shapiro.test(res)$p.value, error=function(e) NA), "\n")
}
cat("Anderson-Darling residuos p:", ad.test(res)$p.value, "\n")
```
```{r}
library(car)
# Multicolinealidad: VIF
vif_vals <- vif(lm0)
print(vif_vals)
```

```{r}

# Plots diagnósticos básicos
par(mfrow=c(2,2))
plot(lm0)
par(mfrow=c(1,1))
```


```{r}

# ACF de residuos (para estimar dependencia)
acf_res <- acf(res, main="ACF residuos", lag.max = 50)
```

### Bootstrap

```{r}

# Bootstrap con dependencia: Moving Block Bootstrap (tsboot)

stat_fun <- function(data_series, i){
  # data_series: matrix/data.frame (original rows)
  d <- data_series[i, , drop = FALSE]   # submuestreo por bloques cuando tsboot llama
  mod <- lm(pm_PC1 ~ ., data = as.data.frame(d))
  coefs <- coef(mod)
  return(coefs)
}
```

```{r}

# Construir data.frame para la regresión: necesitamos solo variables del RHS + pm_PC1
boot_df <- datos_std %>% select(pm_PC1, all_of(meteor_vars), all_of(season_dummies))
boot_df <- as.data.frame(boot_df)
```


```{r}

# Elección de longitud de bloque l:
n <- nrow(boot_df)
# regla simple: l = round(1.5 * n^(1/3)) (puedes ajustar)
block_length <- max(2, round(1.5 * n^(1/3)))
cat("Tamaño muestra n =", n, " -> block length =", block_length, "\n")
```


```{r}
library(boot)
# Usamos tsboot con tipo="block" (moving block bootstrap)
stat_for_boot <- function(data, i) {
  # i is index vector provided by tsboot; this will be used to subset rows
  d <- data[i, , drop=FALSE]
  mod <- lm(pm_PC1 ~ ., data = d)
  return(coef(mod))
}
set.seed(12345)
Rboot <- 2000  
boot_ts <- tsboot(tseries = boot_df, statistic = stat_for_boot, R = Rboot,
                  l = block_length, sim = "fixed")  # sim="fixed" para moving block

```

```{r}

# boot_ts$t es una matrix R x p (p = número de coeficientes)
coef_names <- names(coef(lm0))
colnames(boot_ts$t) <- coef_names

# Estimaciones bootstrap: medias y percentiles
boot_estimates <- apply(boot_ts$t, 2, mean, na.rm=TRUE)
boot_se <- apply(boot_ts$t, 2, sd, na.rm=TRUE)
boot_ci_lower <- apply(boot_ts$t, 2, function(x) quantile(x, probs = 0.025, na.rm=TRUE))
boot_ci_upper <- apply(boot_ts$t, 2, function(x) quantile(x, probs = 0.975, na.rm=TRUE))

boot_summary <- data.frame(
  term = coef_names,
  orig_est = coef(lm0),
  boot_mean = boot_estimates,
  boot_se = boot_se,
  CI_2.5 = boot_ci_lower,
  CI_97.5 = boot_ci_upper
)
print(boot_summary)
```


```{r}
# Interpretación y resultados

boot_summary$signif_boot <- ifelse(boot_summary$CI_2.5 * boot_summary$CI_97.5 > 0, TRUE, FALSE)
print(boot_summary)
```


```{r}

# Gráficos de impacto: coeficientes con CI (bootstrap)

library(ggplot2)
coef_plot_df <- boot_summary %>% filter(term != "(Intercept)")
coef_plot_df$term <- factor(coef_plot_df$term, levels = coef_plot_df$term[order(boot_summary$boot_mean)])
ggplot(coef_plot_df, aes(x=term, y=boot_mean)) +
  geom_point() +
  geom_errorbar(aes(ymin=CI_2.5, ymax=CI_97.5), width=0.2) +
  coord_flip() +
  labs(title="Coeficientes (bootstrap block) y CI 95%", y="Coef bootstrap", x="Variable")


```


## SO2

```{r}

library(readxl); library(dplyr); library(ggplot2); library(GGally)
library(corrplot); library(psych); library(car); library(lmtest)
library(nortest); library(tseries); library(boot); library(zoo); library(forecast)


file <- "datos_modificados_final.xlsx"    
sheet <- "SO2"

datos <- read_excel(path = file, sheet = sheet)

glimpse(datos)
head(datos)


```


```{r}

pm25_name <- "PM2.5"
pm10_name <- "PM10"
meteor_vars <- c("TOUT","PRS","RH", "SR", "WSR", "WDR")  

season_var <- "season"                    
season_dummies <- c("is_invierno","is_primavera","is_verano") 


```

```{r}

datos_clean <- datos %>% 
  select(all_of(c(pm25_name, pm10_name, meteor_vars, season_dummies))) %>%
  na.omit()


cor_pm <- cor(datos_clean[[pm25_name]], datos_clean[[pm10_name]], use="complete.obs")
cat("Correlación pm2.5 vs pm10:", round(cor_pm,3), "\n")

# Matriz de correlación entre meteorológicas y contaminantes
corr_vars <- datos_clean %>% select(all_of(c(pm25_name, pm10_name, meteor_vars)))
cor_mat <- cor(corr_vars, use = "pairwise.complete.obs")
print(round(cor_mat,3))
corrplot(cor_mat, method="number", type="upper", tl.cex = 0.8)


```

```{r}
# Pares y distribuciones
GGally::ggpairs(corr_vars)
```



```{r}
# Histogramas y QQ-plots para pm25 y pm10
par(mfrow=c(2,2))
hist(datos_clean[[pm25_name]], main="pm2.5", xlab="pm2.5")
qqnorm(datos_clean[[pm25_name]]); qqline(datos_clean[[pm25_name]])
hist(datos_clean[[pm10_name]], main="pm10", xlab="pm10")
qqnorm(datos_clean[[pm10_name]]); qqline(datos_clean[[pm10_name]])
par(mfrow=c(1,1))
```

```{r}
library(nortest)
library(tseries)
# Normalidad (Shapiro-Wilk para muestra pequeña; Anderson-Darling / Jarque-Bera)
if(nrow(datos_clean) <= 5000){
  cat("Shapiro pm2.5 p-value:", tryCatch(shapiro.test(datos_clean[[pm25_name]])$p.value, error=function(e) NA), "\n")
  cat("Shapiro pm10 p-value:", tryCatch(shapiro.test(datos_clean[[pm10_name]])$p.value, error=function(e) NA), "\n")
}
jarque_bera_resultado <- tseries::jarque.bera.test(datos_clean[[pm25_name]])

cat("Anderson-Darling pm2.5 p-value:", ad.test(datos_clean[[pm25_name]])$p.value, "\n")
cat("Anderson-Darling pm10 p-value:", ad.test(datos_clean[[pm10_name]])$p.value, "\n")

cat("Jarque-Bera pm2.5:")
print(jarque_bera_resultado)
```

```{r}
library(psych)
describe(datos_clean)

```

Con esto vemos que tanto PM2.5 y PM10 están sesgadas
La lluvia también la normalizaremos porque está muy sesgada
WDR la convertimos mejor a seno y coseno

Es por esto que hacemos las siguientes transformaciones

```{r}
library(dplyr)

datos_clean <- datos_clean %>%
  mutate(
    pm25_log = log(PM2.5),
    pm10_log = log(PM10)
  )


```

```{r}

# Ver si log mejora normalidad (visual)
par(mfrow=c(2,2))
qqnorm(datos_clean$pm25_log); qqline(datos_clean$pm25_log); title("QQ pm2.5 log")
qqnorm(datos_clean$pm10_log); qqline(datos_clean$pm10_log); title("QQ pm10 log")
hist(datos_clean$pm25_log); hist(datos_clean$pm10_log)
par(mfrow=c(1,1))
```

```{r}
# Convertir pm2.5 y pm10 a un componente común (PCA)
pm_for_pca <- datos_clean %>% select(pm25_log, pm10_log)
pca_res <- prcomp(pm_for_pca, center = TRUE, scale. = TRUE)
summary(pca_res)
```

```{r}

# Primera componente
datos_clean$pm_PC1 <- pca_res$x[,1]


# Proporción de varianza explicada
pca_var_expl <- summary(pca_res)$importance[2,1]
cat("Porcentaje varianza explicada por PC1:", round(100*pca_var_expl,2), "%\n")
```

```{r}

# Estandarizar predictoras meteorológicas (z-score)
datos_std <- datos_clean
datos_std[meteor_vars] <- scale(datos_std[meteor_vars])
```


```{r}

# Regresión lineal: pm_PC1 ~ meteorológicas + dummies de estación
rhs <- paste(c(meteor_vars, season_dummies), collapse = " + ")
formula_str <- paste("pm_PC1 ~", rhs)
formula_lm <- as.formula(formula_str)
cat("Modelo:", formula_str, "\n")

lm0 <- lm(formula_lm, data = datos_std)
summary(lm0)
```
### Diagnósitco de supuestos

```{r}

# Residuales
res <- residuals(lm0)
fitted <- fitted(lm0)
```


```{r}
library(lmtest)
# Homocedasticidad: Breusch-Pagan
bp <- bptest(lm0)
cat("Breusch-Pagan p-value:", bp$p.value, "\n")
```

```{r}

# Autocorrelación: Durbin-Watson
dw <- tryCatch(lmtest::dwtest(lm0), error=function(e) e)
print(dw)
```

```{r}

# 8.3 Normalidad de residuos: Shapiro / Anderson
if(length(res) <= 5000){
  cat("Shapiro residuos p:", tryCatch(shapiro.test(res)$p.value, error=function(e) NA), "\n")
}
cat("Anderson-Darling residuos p:", ad.test(res)$p.value, "\n")
```
```{r}
library(car)
# Multicolinealidad: VIF
vif_vals <- vif(lm0)
print(vif_vals)
```

```{r}

# Plots diagnósticos básicos
par(mfrow=c(2,2))
plot(lm0)
par(mfrow=c(1,1))
```


```{r}

# ACF de residuos (para estimar dependencia)
acf_res <- acf(res, main="ACF residuos", lag.max = 50)
```

### Bootstrap

```{r}

# Bootstrap con dependencia: Moving Block Bootstrap (tsboot)

stat_fun <- function(data_series, i){
  # data_series: matrix/data.frame (original rows)
  d <- data_series[i, , drop = FALSE]   # submuestreo por bloques cuando tsboot llama
  mod <- lm(pm_PC1 ~ ., data = as.data.frame(d))
  coefs <- coef(mod)
  return(coefs)
}
```

```{r}

# Construir data.frame para la regresión: necesitamos solo variables del RHS + pm_PC1
boot_df <- datos_std %>% select(pm_PC1, all_of(meteor_vars), all_of(season_dummies))
boot_df <- as.data.frame(boot_df)
```


```{r}

# Elección de longitud de bloque l:
n <- nrow(boot_df)
# regla simple: l = round(1.5 * n^(1/3)) (puedes ajustar)
block_length <- max(2, round(1.5 * n^(1/3)))
cat("Tamaño muestra n =", n, " -> block length =", block_length, "\n")
```


```{r}
library(boot)
# Usamos tsboot con tipo="block" (moving block bootstrap)
stat_for_boot <- function(data, i) {
  # i is index vector provided by tsboot; this will be used to subset rows
  d <- data[i, , drop=FALSE]
  mod <- lm(pm_PC1 ~ ., data = d)
  return(coef(mod))
}
set.seed(12345)
Rboot <- 2000  
boot_ts <- tsboot(tseries = boot_df, statistic = stat_for_boot, R = Rboot,
                  l = block_length, sim = "fixed")  # sim="fixed" para moving block

```

```{r}

# boot_ts$t es una matrix R x p (p = número de coeficientes)
coef_names <- names(coef(lm0))
colnames(boot_ts$t) <- coef_names

# Estimaciones bootstrap: medias y percentiles
boot_estimates <- apply(boot_ts$t, 2, mean, na.rm=TRUE)
boot_se <- apply(boot_ts$t, 2, sd, na.rm=TRUE)
boot_ci_lower <- apply(boot_ts$t, 2, function(x) quantile(x, probs = 0.025, na.rm=TRUE))
boot_ci_upper <- apply(boot_ts$t, 2, function(x) quantile(x, probs = 0.975, na.rm=TRUE))

boot_summary <- data.frame(
  term = coef_names,
  orig_est = coef(lm0),
  boot_mean = boot_estimates,
  boot_se = boot_se,
  CI_2.5 = boot_ci_lower,
  CI_97.5 = boot_ci_upper
)
print(boot_summary)
```


```{r}
# Interpretación y resultados

boot_summary$signif_boot <- ifelse(boot_summary$CI_2.5 * boot_summary$CI_97.5 > 0, TRUE, FALSE)
print(boot_summary)
```


```{r}

# Gráficos de impacto: coeficientes con CI (bootstrap)

library(ggplot2)
coef_plot_df <- boot_summary %>% filter(term != "(Intercept)")
coef_plot_df$term <- factor(coef_plot_df$term, levels = coef_plot_df$term[order(boot_summary$boot_mean)])
ggplot(coef_plot_df, aes(x=term, y=boot_mean)) +
  geom_point() +
  geom_errorbar(aes(ymin=CI_2.5, ymax=CI_97.5), width=0.2) +
  coord_flip() +
  labs(title="Coeficientes (bootstrap block) y CI 95%", y="Coef bootstrap", x="Variable")


```


## SUR

```{r}

library(readxl); library(dplyr); library(ggplot2); library(GGally)
library(corrplot); library(psych); library(car); library(lmtest)
library(nortest); library(tseries); library(boot); library(zoo); library(forecast)


file <- "datos_modificados_final.xlsx"    
sheet <- "SUR"

datos <- read_excel(path = file, sheet = sheet)

glimpse(datos)
head(datos)


```


```{r}

pm25_name <- "PM2.5"
pm10_name <- "PM10"
meteor_vars <- c("TOUT","PRS","RH", "SR", "WSR", "WDR")  

season_var <- "season"                    
season_dummies <- c("is_invierno","is_primavera","is_verano") 


```

```{r}

datos_clean <- datos %>% 
  select(all_of(c(pm25_name, pm10_name, meteor_vars, season_dummies))) %>%
  na.omit()


cor_pm <- cor(datos_clean[[pm25_name]], datos_clean[[pm10_name]], use="complete.obs")
cat("Correlación pm2.5 vs pm10:", round(cor_pm,3), "\n")

# Matriz de correlación entre meteorológicas y contaminantes
corr_vars <- datos_clean %>% select(all_of(c(pm25_name, pm10_name, meteor_vars)))
cor_mat <- cor(corr_vars, use = "pairwise.complete.obs")
print(round(cor_mat,3))
corrplot(cor_mat, method="number", type="upper", tl.cex = 0.8)


```

```{r}
# Pares y distribuciones
GGally::ggpairs(corr_vars)
```



```{r}
# Histogramas y QQ-plots para pm25 y pm10
par(mfrow=c(2,2))
hist(datos_clean[[pm25_name]], main="pm2.5", xlab="pm2.5")
qqnorm(datos_clean[[pm25_name]]); qqline(datos_clean[[pm25_name]])
hist(datos_clean[[pm10_name]], main="pm10", xlab="pm10")
qqnorm(datos_clean[[pm10_name]]); qqline(datos_clean[[pm10_name]])
par(mfrow=c(1,1))
```

```{r}
library(nortest)
library(tseries)
# Normalidad (Shapiro-Wilk para muestra pequeña; Anderson-Darling / Jarque-Bera)
if(nrow(datos_clean) <= 5000){
  cat("Shapiro pm2.5 p-value:", tryCatch(shapiro.test(datos_clean[[pm25_name]])$p.value, error=function(e) NA), "\n")
  cat("Shapiro pm10 p-value:", tryCatch(shapiro.test(datos_clean[[pm10_name]])$p.value, error=function(e) NA), "\n")
}
jarque_bera_resultado <- tseries::jarque.bera.test(datos_clean[[pm25_name]])

cat("Anderson-Darling pm2.5 p-value:", ad.test(datos_clean[[pm25_name]])$p.value, "\n")
cat("Anderson-Darling pm10 p-value:", ad.test(datos_clean[[pm10_name]])$p.value, "\n")

cat("Jarque-Bera pm2.5:")
print(jarque_bera_resultado)
```

```{r}
library(psych)
describe(datos_clean)

```

Con esto vemos que tanto PM2.5 y PM10 están sesgadas
La lluvia también la normalizaremos porque está muy sesgada
WDR la convertimos mejor a seno y coseno

Es por esto que hacemos las siguientes transformaciones

```{r}
library(dplyr)

datos_clean <- datos_clean %>%
  mutate(
    pm25_log = log(PM2.5),
    pm10_log = log(PM10)
  )


```

```{r}

# Ver si log mejora normalidad (visual)
par(mfrow=c(2,2))
qqnorm(datos_clean$pm25_log); qqline(datos_clean$pm25_log); title("QQ pm2.5 log")
qqnorm(datos_clean$pm10_log); qqline(datos_clean$pm10_log); title("QQ pm10 log")
hist(datos_clean$pm25_log); hist(datos_clean$pm10_log)
par(mfrow=c(1,1))
```

```{r}
# Convertir pm2.5 y pm10 a un componente común (PCA)
pm_for_pca <- datos_clean %>% select(pm25_log, pm10_log)
pca_res <- prcomp(pm_for_pca, center = TRUE, scale. = TRUE)
summary(pca_res)
```

```{r}

# Primera componente
datos_clean$pm_PC1 <- pca_res$x[,1]


# Proporción de varianza explicada
pca_var_expl <- summary(pca_res)$importance[2,1]
cat("Porcentaje varianza explicada por PC1:", round(100*pca_var_expl,2), "%\n")
```

```{r}

# Estandarizar predictoras meteorológicas (z-score)
datos_std <- datos_clean
datos_std[meteor_vars] <- scale(datos_std[meteor_vars])
```


```{r}

# Regresión lineal: pm_PC1 ~ meteorológicas + dummies de estación
rhs <- paste(c(meteor_vars, season_dummies), collapse = " + ")
formula_str <- paste("pm_PC1 ~", rhs)
formula_lm <- as.formula(formula_str)
cat("Modelo:", formula_str, "\n")

lm0 <- lm(formula_lm, data = datos_std)
summary(lm0)
```
### Diagnósitco de supuestos

```{r}

# Residuales
res <- residuals(lm0)
fitted <- fitted(lm0)
```


```{r}
library(lmtest)
# Homocedasticidad: Breusch-Pagan
bp <- bptest(lm0)
cat("Breusch-Pagan p-value:", bp$p.value, "\n")
```

```{r}

# Autocorrelación: Durbin-Watson
dw <- tryCatch(lmtest::dwtest(lm0), error=function(e) e)
print(dw)
```

```{r}

# 8.3 Normalidad de residuos: Shapiro / Anderson
if(length(res) <= 5000){
  cat("Shapiro residuos p:", tryCatch(shapiro.test(res)$p.value, error=function(e) NA), "\n")
}
cat("Anderson-Darling residuos p:", ad.test(res)$p.value, "\n")
```
```{r}
library(car)
# Multicolinealidad: VIF
vif_vals <- vif(lm0)
print(vif_vals)
```

```{r}

# Plots diagnósticos básicos
par(mfrow=c(2,2))
plot(lm0)
par(mfrow=c(1,1))
```


```{r}

# ACF de residuos (para estimar dependencia)
acf_res <- acf(res, main="ACF residuos", lag.max = 50)
```

### Bootstrap

```{r}

# Bootstrap con dependencia: Moving Block Bootstrap (tsboot)

stat_fun <- function(data_series, i){
  # data_series: matrix/data.frame (original rows)
  d <- data_series[i, , drop = FALSE]   # submuestreo por bloques cuando tsboot llama
  mod <- lm(pm_PC1 ~ ., data = as.data.frame(d))
  coefs <- coef(mod)
  return(coefs)
}
```

```{r}

# Construir data.frame para la regresión: necesitamos solo variables del RHS + pm_PC1
boot_df <- datos_std %>% select(pm_PC1, all_of(meteor_vars), all_of(season_dummies))
boot_df <- as.data.frame(boot_df)
```


```{r}

# Elección de longitud de bloque l:
n <- nrow(boot_df)
# regla simple: l = round(1.5 * n^(1/3)) (puedes ajustar)
block_length <- max(2, round(1.5 * n^(1/3)))
cat("Tamaño muestra n =", n, " -> block length =", block_length, "\n")
```


```{r}
library(boot)
# Usamos tsboot con tipo="block" (moving block bootstrap)
stat_for_boot <- function(data, i) {
  # i is index vector provided by tsboot; this will be used to subset rows
  d <- data[i, , drop=FALSE]
  mod <- lm(pm_PC1 ~ ., data = d)
  return(coef(mod))
}
set.seed(12345)
Rboot <- 2000  
boot_ts <- tsboot(tseries = boot_df, statistic = stat_for_boot, R = Rboot,
                  l = block_length, sim = "fixed")  # sim="fixed" para moving block

```

```{r}

# boot_ts$t es una matrix R x p (p = número de coeficientes)
coef_names <- names(coef(lm0))
colnames(boot_ts$t) <- coef_names

# Estimaciones bootstrap: medias y percentiles
boot_estimates <- apply(boot_ts$t, 2, mean, na.rm=TRUE)
boot_se <- apply(boot_ts$t, 2, sd, na.rm=TRUE)
boot_ci_lower <- apply(boot_ts$t, 2, function(x) quantile(x, probs = 0.025, na.rm=TRUE))
boot_ci_upper <- apply(boot_ts$t, 2, function(x) quantile(x, probs = 0.975, na.rm=TRUE))

boot_summary <- data.frame(
  term = coef_names,
  orig_est = coef(lm0),
  boot_mean = boot_estimates,
  boot_se = boot_se,
  CI_2.5 = boot_ci_lower,
  CI_97.5 = boot_ci_upper
)
print(boot_summary)
```


```{r}
# Interpretación y resultados

boot_summary$signif_boot <- ifelse(boot_summary$CI_2.5 * boot_summary$CI_97.5 > 0, TRUE, FALSE)
print(boot_summary)
```


```{r}

# Gráficos de impacto: coeficientes con CI (bootstrap)

library(ggplot2)
coef_plot_df <- boot_summary %>% filter(term != "(Intercept)")
coef_plot_df$term <- factor(coef_plot_df$term, levels = coef_plot_df$term[order(boot_summary$boot_mean)])
ggplot(coef_plot_df, aes(x=term, y=boot_mean)) +
  geom_point() +
  geom_errorbar(aes(ymin=CI_2.5, ymax=CI_97.5), width=0.2) +
  coord_flip() +
  labs(title="Coeficientes (bootstrap block) y CI 95%", y="Coef bootstrap", x="Variable")


```

